---
title: "Diagnóstico Hidroclimatológico Integrado"
subtitle: "Bacia: `r params$run_name` | Variável principal: Vazão (m³/s)"
author: "Núcleo de Investigação de Dados"
date: "`r format(Sys.Date(), '%d de %B de %Y')`"
output:
  pdf_document:
    toc: true
    toc_depth: 3
    number_sections: true
    keep_tex: false
    latex_engine: xelatex
geometry: "left=2.5cm, right=2.5cm, top=2.5cm, bottom=2.5cm"
params:
  # --- Objetos principais ---
  # resultados_por_variavel: lista completa do orquestrador (todas as variáveis)
  resultados_por_variavel: NULL
  # consolidado: saída de consolidar_resultados() — $long, $wide, $spatial
  consolidado:             NULL
  # df_sazonalidade_discharge: parquet de sazonalidade anual da vazão
  df_sazonalidade:         NULL
  # df_residual: parquet do residual hidrológico consolidado
  df_residual:             NULL
  # estacoes_snap: sf com snap_cell, posicao_rede, area_contrib_km2 etc.
  estacoes_snap:           NULL
  # area_estudo: sf do polígono da bacia
  area_estudo:             NULL
  # rios: sf de hidrografia (opcional, pode ser NULL)
  rios:                    NULL
  # run_name: identificador do run
  run_name:                ""

header-includes:
  - \usepackage{float}
  - \usepackage{placeins}
  - \usepackage{booktabs}
  - \usepackage{longtable}
  - \usepackage[table]{xcolor}
  - \usepackage{colortbl}
  - \usepackage{caption}
  - \usepackage{pdflscape}
  - \captionsetup{font=small, labelfont=bf}
  - \definecolor{negativa}{RGB}{215,48,39}
  - \definecolor{positiva}{RGB}{69,117,180}
  - \definecolor{neutra}{RGB}{150,150,150}
  - \definecolor{critico}{RGB}{255,235,235}
---

```{r setup, include=FALSE}
knitr::opts_chunk$set(
  echo    = FALSE,
  warning = FALSE,
  message = FALSE,
  fig.align = "center",
  out.width = "100%",
  fig.pos   = "H"
)

# --- Bibliotecas ---
suppressPackageStartupMessages({
  library(ggplot2)
  library(dplyr)
  library(tidyr)
  library(purrr)
  library(sf)
  library(knitr)
  library(kableExtra)
  library(lubridate)
  library(scales)
  library(ggrepel)
  library(ggtext)
  library(patchwork)
})

# --- Paleta e constantes de estilo ---
CORES_TEND <- c(
  "Negativa"          = "#d73027",
  "Positiva"          = "#4575b4",
  "Não significativa" = "#969696"
)
ORDEM_TEND <- c("Negativa", "Não significativa", "Positiva")
ORDEM_REDE <- c("Rio principal", "Tributário principal", "Tributário secundário")

tema_relatorio <- theme_minimal(base_size = 10) +
  theme(
    plot.title      = element_text(face = "bold", size = 11),
    plot.subtitle   = element_text(size = 9, color = "gray40"),
    plot.caption    = element_text(size = 7, color = "gray50", hjust = 0),
    strip.background = element_rect(fill = "gray95", color = NA),
    strip.text       = element_text(face = "bold", size = 8),
    panel.grid.minor = element_blank(),
    legend.position  = "bottom",
    legend.title     = element_text(size = 8),
    legend.text      = element_text(size = 8)
  )

# --- Extração dos objetos principais ---
res_q   <- params$resultados_por_variavel[["discharge"]]
res_p   <- params$resultados_por_variavel[["precipitation"]]
res_wl  <- params$resultados_por_variavel[["water_level"]]

tab_q   <- res_q$tabela_resumo   # tibble de métricas de vazão
tab_p   <- if (!is.null(res_p))  res_p$tabela_resumo  else NULL
tab_wl  <- if (!is.null(res_wl)) res_wl$tabela_resumo else NULL

wide    <- params$consolidado$wide
spatial <- params$consolidado$spatial

df_saz  <- params$df_sazonalidade    # anual por estação
df_res  <- params$df_residual        # residual CHIRPS × ANA
snap    <- params$estacoes_snap      # sf com posicao_rede, area_contrib_km2
area_e  <- params$area_estudo
rios_sf <- params$rios

run_name <- params$run_name

# --- Enriquecimento da camada espacial com posicao_rede ---
# (snap pode ter atributos que spatial não tem)
if (!is.null(snap) && !is.null(spatial)) {
  snap_attr <- snap |>
    sf::st_drop_geometry() |>
    dplyr::select(station_code,
                  dplyr::any_of(c("posicao_rede", "area_contrib_km2",
                                   "ordem_strahler", "dist_exutorio_km")))

  spatial <- spatial |>
    dplyr::left_join(snap_attr, by = "station_code")

  # Garante fator ordenado
  if ("posicao_rede" %in% names(spatial)) {
    spatial$posicao_rede <- factor(spatial$posicao_rede, levels = ORDEM_REDE)
  }
}

# --- Join da tabela principal com posicao_rede ---
if (!is.null(snap)) {
  snap_tbl <- snap |>
    sf::st_drop_geometry() |>
    dplyr::select(station_code,
                  dplyr::any_of(c("posicao_rede", "area_contrib_km2",
                                   "ordem_strahler", "dist_exutorio_km")))

  tab_q <- tab_q |> dplyr::left_join(snap_tbl, by = "station_code")
}

# --- Filtro de foco: apenas rios principais e tributários principais ---
POSICOES_FOCO <- c("Rio principal", "Tributário principal")

tab_q_foco <- if ("posicao_rede" %in% names(tab_q)) {
  dplyr::filter(tab_q, posicao_rede %in% POSICOES_FOCO)
} else {
  tab_q
}

spatial_foco <- if (!is.null(spatial) && "posicao_rede" %in% names(spatial)) {
  dplyr::filter(spatial, posicao_rede %in% POSICOES_FOCO | is.na(posicao_rede))
} else {
  spatial
}

# --- Contagens gerais ---
n_total_q  <- nrow(tab_q)
n_foco_q   <- nrow(tab_q_foco)
n_neg_q    <- sum(tab_q_foco$tendencia == "Negativa",          na.rm = TRUE)
n_pos_q    <- sum(tab_q_foco$tendencia == "Positiva",          na.rm = TRUE)
n_ns_q     <- sum(tab_q_foco$tendencia == "Não significativa", na.rm = TRUE)
pct_neg_q  <- round(n_neg_q / n_foco_q * 100, 1)
```

---

# Visão Geral da Rede de Monitoramento

```{r mapa_rede, fig.width=7, fig.height=5, fig.cap="Estações fluviométricas analisadas. Tamanho proporcional à área de contribuição estimada. Cores indicam posição na rede hidrográfica."}
if (!is.null(spatial) && "posicao_rede" %in% names(spatial)) {

  cores_rede <- c(
    "Rio principal"         = "#264653",
    "Tributário principal"  = "#e76f51",
    "Tributário secundário" = "#e9c46a"
  )

  p_mapa_rede <- ggplot()

  if (!is.null(area_e)) {
    p_mapa_rede <- p_mapa_rede +
      geom_sf(data = area_e, fill = "#f0f4f8", color = "#adb5bd", linewidth = 0.5)
  }

  if (!is.null(rios_sf)) {
    p_mapa_rede <- p_mapa_rede +
      geom_sf(data = rios_sf, color = "#a6bddb", linewidth = 0.3)
  }

  dados_mapa <- spatial |>
    dplyr::filter(!is.na(posicao_rede)) |>
    dplyr::mutate(
      area_plot = dplyr::coalesce(area_contrib_km2, area_km2, 1000)
    )

  p_mapa_rede <- p_mapa_rede +
    geom_sf(
      data  = dados_mapa,
      aes(color = posicao_rede, size = area_plot),
      alpha = 0.85
    ) +
    scale_color_manual(values = cores_rede, name = "Posição na rede") +
    scale_size_continuous(
      name   = "Área contrib. (km²)",
      range  = c(1.5, 5),
      labels = label_number(big.mark = ".", decimal.mark = ",")
    ) +
    guides(
      color = guide_legend(override.aes = list(size = 4), order = 1),
      size  = guide_legend(order = 2)
    ) +
    labs(
      title   = paste("Rede de monitoramento —", run_name),
      caption = paste0(
        "N = ", n_total_q, " estações com análise de vazão | ",
        "Foco analítico: Rio principal e Tributário principal (N = ", n_foco_q, ")"
      )
    ) +
    theme_void(base_size = 10) +
    theme(
      plot.title      = element_text(face = "bold", size = 11),
      plot.caption    = element_text(size = 7, color = "gray50"),
      legend.position = "right",
      legend.box      = "vertical"
    )

  print(p_mapa_rede)

} else {
  message("Camada espacial ou coluna posicao_rede não disponível.")
}
```

\FloatBarrier

## Inventário das Estações de Foco

```{r tabela_inventario}
if (!is.null(tab_q_foco) && nrow(tab_q_foco) > 0) {

  cols_disp <- c("station_code", "posicao_rede", "area_contrib_km2",
                 "ordem_strahler", "tendencia", "n_anomalias", "n_extremos")

  tbl_inv <- tab_q_foco |>
    dplyr::select(dplyr::any_of(cols_disp)) |>
    dplyr::arrange(
      dplyr::desc(dplyr::coalesce(area_contrib_km2, 0))
    ) |>
    dplyr::rename_with(~ dplyr::case_when(
      .x == "station_code"    ~ "Estação",
      .x == "posicao_rede"    ~ "Posição",
      .x == "area_contrib_km2"~ "Área (km²)",
      .x == "ordem_strahler"  ~ "Strahler",
      .x == "tendencia"       ~ "Tendência",
      .x == "n_anomalias"     ~ "Anomalias",
      .x == "n_extremos"      ~ "Extremos",
      TRUE                    ~ .x
    ))

  idx_neg <- which(tab_q_foco |>
    dplyr::arrange(dplyr::desc(dplyr::coalesce(area_contrib_km2, 0))) |>
    dplyr::pull(tendencia) == "Negativa")

  idx_pos <- which(tab_q_foco |>
    dplyr::arrange(dplyr::desc(dplyr::coalesce(area_contrib_km2, 0))) |>
    dplyr::pull(tendencia) == "Positiva")

  kable(
    tbl_inv,
    format    = "latex",
    booktabs  = TRUE,
    longtable = TRUE,
    caption   = "Estações de foco (Rio principal e Tributário principal) ordenadas por área de contribuição",
    align     = c("l", "l", "r", "c", "l", "r", "r"),
    linesep   = ""
  ) |>
    kable_styling(
      latex_options = c("repeat_header", "striped", "hold_position"),
      font_size     = 8
    ) |>
    row_spec(idx_neg, color = "red") |>
    row_spec(idx_pos, color = "blue")
}
```

\FloatBarrier
\newpage

---

# Tendências de Vazão

Análise de `r n_foco_q` estações de foco (Rio principal e Tributário principal).
Resultado: **`r n_neg_q` com tendência negativa significativa (`r pct_neg_q`%)**,
`r n_pos_q` positiva e `r n_ns_q` não significativa.

## Distribuição das tendências por posição na rede

```{r barplot_tendencias, fig.width=7, fig.height=3.5, fig.cap="Distribuição das categorias de tendência de vazão por posição na rede hidrográfica."}
if ("posicao_rede" %in% names(tab_q)) {

  contagem_tend <- tab_q |>
    dplyr::filter(posicao_rede %in% POSICOES_FOCO) |>
    dplyr::count(posicao_rede, tendencia) |>
    dplyr::group_by(posicao_rede) |>
    dplyr::mutate(
      prop      = n / sum(n),
      label_bar = paste0(n, "\n(", round(prop * 100), "%)")
    ) |>
    dplyr::ungroup() |>
    dplyr::mutate(tendencia = factor(tendencia, levels = ORDEM_TEND))

  p_barplot <- ggplot(contagem_tend,
    aes(x = tendencia, y = n, fill = tendencia)) +
    geom_col(width = 0.65, show.legend = FALSE) +
    geom_text(aes(label = label_bar),
              vjust = -0.2, size = 2.8, lineheight = 0.9) +
    facet_wrap(~posicao_rede, ncol = 2) +
    scale_fill_manual(values = CORES_TEND) +
    scale_y_continuous(expand = expansion(mult = c(0, 0.25))) +
    labs(x = NULL, y = "Nº de estações",
         caption = "Apenas Rio principal e Tributário principal.") +
    tema_relatorio +
    theme(panel.grid.major.x = element_blank())

  print(p_barplot)
}
```

\FloatBarrier

## Força e direção das tendências (Slope de Sen)

```{r boxplot_slope, fig.width=7, fig.height=3.5, fig.cap="Distribuição do Slope de Sen (m³/s/ano) por posição na rede. Valores negativos indicam decaimento. Pontos são estações individuais."}
if ("posicao_rede" %in% names(tab_q)) {

  tab_box <- tab_q |>
    dplyr::filter(posicao_rede %in% POSICOES_FOCO) |>
    dplyr::mutate(
      posicao_rede = factor(posicao_rede, levels = ORDEM_REDE),
      tendencia    = factor(tendencia,    levels = ORDEM_TEND)
    )

  p_box <- ggplot(tab_box,
    aes(x = posicao_rede, y = slope_sen, fill = posicao_rede)) +
    geom_hline(yintercept = 0, linetype = "dashed",
               color = "gray50", linewidth = 0.5) +
    geom_boxplot(alpha = 0.5, outlier.shape = NA, width = 0.5) +
    geom_jitter(aes(color = tendencia), width = 0.15,
                size = 2, alpha = 0.8) +
    scale_fill_manual(
      values = c("Rio principal" = "#264653",
                 "Tributário principal" = "#e76f51"),
      guide  = "none"
    ) +
    scale_color_manual(values = CORES_TEND, name = "Tendência") +
    labs(
      x       = NULL,
      y       = "Slope de Sen (m³/s/ano)",
      caption = "Cada ponto é uma estação. Linha tracejada = zero (sem mudança)."
    ) +
    tema_relatorio

  print(p_box)
}
```

\FloatBarrier

## Mapa de tendências de vazão

```{r mapa_tendencias_vazao, fig.width=7, fig.height=5, fig.cap="Direção e força da tendência de vazão. Cor = categoria. Tamanho = |tau de Mann-Kendall|."}
if (!is.null(spatial_foco) && "tendencia_discharge" %in% names(spatial_foco)) {

  dados_mapa_tend <- spatial_foco |>
    dplyr::filter(!is.na(tendencia_discharge)) |>
    dplyr::mutate(
      tendencia = factor(tendencia_discharge, levels = ORDEM_TEND),
      abs_tau   = abs(dplyr::coalesce(tau_mk_discharge, 0.1))
    )

  p_mapa_tend <- ggplot()

  if (!is.null(area_e))
    p_mapa_tend <- p_mapa_tend +
      geom_sf(data = area_e, fill = "#f0f4f8",
              color = "#adb5bd", linewidth = 0.5)

  if (!is.null(rios_sf))
    p_mapa_tend <- p_mapa_tend +
      geom_sf(data = rios_sf, color = "#a6bddb", linewidth = 0.3)

  p_mapa_tend <- p_mapa_tend +
    geom_sf(data = dados_mapa_tend,
            aes(color = tendencia, size = abs_tau),
            alpha = 0.9) +
    scale_color_manual(values = CORES_TEND, name = "Tendência") +
    scale_size_continuous(
      name   = "|τ| Mann-Kendall",
      range  = c(1.5, 6),
      breaks = c(0.1, 0.2, 0.3, 0.4)
    ) +
    guides(
      color = guide_legend(override.aes = list(size = 4)),
      size  = guide_legend()
    ) +
    labs(
      title   = "Tendência de Vazão — Visão Regional",
      caption = "Apenas estações de foco. Tamanho proporcional à força estatística da tendência."
    ) +
    theme_void(base_size = 10) +
    theme(
      plot.title      = element_text(face = "bold", size = 11),
      plot.caption    = element_text(size = 7, color = "gray50"),
      legend.position = "right"
    )

  print(p_mapa_tend)
}
```

\FloatBarrier

## Ranking das estações com maior decaimento

```{r tabela_ranking_decaimento}
tab_rank <- tab_q_foco |>
  dplyr::filter(tendencia == "Negativa") |>
  dplyr::arrange(slope_sen) |>
  dplyr::slice_head(n = 15) |>
  dplyr::select(
    dplyr::any_of(c("station_code", "posicao_rede", "area_contrib_km2",
                    "slope_sen", "tau_mk", "p_valor_mk",
                    "ponto_mudanca", "n_anomalias"))
  ) |>
  dplyr::rename_with(~ dplyr::case_when(
    .x == "station_code"    ~ "Estação",
    .x == "posicao_rede"    ~ "Posição",
    .x == "area_contrib_km2"~ "Área (km²)",
    .x == "slope_sen"       ~ "Slope Sen",
    .x == "tau_mk"          ~ "τ (MK)",
    .x == "p_valor_mk"      ~ "p-valor",
    .x == "ponto_mudanca"   ~ "Pt. Mudança",
    .x == "n_anomalias"     ~ "Anomalias",
    TRUE                    ~ .x
  ))

if (nrow(tab_rank) > 0) {
  kable(
    tab_rank,
    format    = "latex",
    booktabs  = TRUE,
    caption   = "Estações com tendência negativa significativa, ordenadas pelo maior decaimento (Slope de Sen).",
    digits    = c(0, 0, 0, 3, 3, 4, 0, 0),
    linesep   = ""
  ) |>
    kable_styling(
      latex_options = c("striped", "hold_position", "scale_down"),
      font_size     = 8
    ) |>
    row_spec(0, bold = TRUE) |>
    column_spec(4, color = "red", bold = TRUE)
}
```

\FloatBarrier
\newpage

---

# Sazonalidade Hidrológica

Esta seção responde: o *ritmo* dos rios está mudando? Analisamos três dimensões:
o **centro de massa** (quando chega o pico do rio), a **amplitude** (quão extrema é
a diferença entre cheia e seca) e a **duração da seca estrita** (quantos dias
consecutivos o rio ficou abaixo de seu limiar crítico).

```{r prep_sazonalidade}
# Prepara e filtra o dataframe de sazonalidade
df_saz_foco <- NULL

if (!is.null(df_saz) && nrow(df_saz) > 0) {

  # Junta com posicao_rede se disponível
  if (!is.null(snap)) {
    snap_tbl2 <- snap |>
      sf::st_drop_geometry() |>
      dplyr::select(station_code,
                    dplyr::any_of(c("posicao_rede", "area_contrib_km2")))

    df_saz_foco <- df_saz |>
      dplyr::left_join(snap_tbl2, by = "station_code")
  } else {
    df_saz_foco <- df_saz
  }

  # Filtra para estações de foco
  if ("posicao_rede" %in% names(df_saz_foco)) {
    df_saz_foco <- df_saz_foco |>
      dplyr::filter(posicao_rede %in% POSICOES_FOCO)
  }
}
```

## Evolução da Duração da Seca (Q90)

O gráfico abaixo mostra, para cada quinquênio, como a distribuição dos *dias
consecutivos abaixo do limiar crítico* mudou ao longo do tempo. Um deslocamento
para a direita indica secas mais longas e ininterruptas.

```{r ridgeline_seca, fig.width=7, fig.height=4.5, fig.cap="Distribuição da duração máxima da seca estrita (dias consecutivos abaixo do Q90 histórico) por quinquênio. Deslocamento para a direita indica secas mais prolongadas."}
if (!is.null(df_saz_foco) && "duracao_seca_q90" %in% names(df_saz_foco)) {

  # Instala ggridges se necessário (incluir no setup.R do projeto)
  if (!requireNamespace("ggridges", quietly = TRUE)) {
    # Fallback: boxplot por quinquênio
    df_ridge <- df_saz_foco |>
      dplyr::mutate(
        quinquenio = paste0(
          floor(hydro_year / 5) * 5, "–",
          floor(hydro_year / 5) * 5 + 4
        )
      ) |>
      dplyr::filter(!is.na(duracao_seca_q90))

    p_seca <- ggplot(df_ridge,
      aes(x = quinquenio, y = duracao_seca_q90, fill = quinquenio)) +
      geom_boxplot(alpha = 0.7, outlier.size = 0.8,
                   show.legend = FALSE) +
      scale_fill_viridis_d(option = "magma", direction = -1) +
      labs(
        x       = "Quinquênio",
        y       = "Dias consecutivos abaixo do Q90",
        caption = "Cada observação é um ano-estação. Estações de foco."
      ) +
      tema_relatorio +
      theme(axis.text.x = element_text(angle = 35, hjust = 1))

    print(p_seca)

  } else {
    library(ggridges)

    df_ridge <- df_saz_foco |>
      dplyr::mutate(
        quinquenio = paste0(
          floor(hydro_year / 5) * 5, "–",
          floor(hydro_year / 5) * 5 + 4
        )
      ) |>
      dplyr::filter(!is.na(duracao_seca_q90))

    p_seca <- ggplot(df_ridge,
      aes(x = duracao_seca_q90, y = quinquenio, fill = quinquenio)) +
      geom_density_ridges(alpha = 0.75, rel_min_height = 0.01,
                          show.legend = FALSE) +
      scale_fill_viridis_d(option = "magma", direction = -1) +
      labs(
        x       = "Dias consecutivos abaixo do Q90",
        y       = "Quinquênio",
        caption = "Cada observação é um ano-estação. Estações de foco."
      ) +
      tema_relatorio

    print(p_seca)
  }
}
```

\FloatBarrier

## Mudança no Timing do Rio (Centro de Massa)

O centro de massa indica o dia do ano em que 50% do volume anual passou pela
estação. Uma tendência significativa de avanço (valores decrescentes) ou recuo
(crescentes) revela alterações no ritmo hídrico da bacia.

```{r mapa_centro_massa, fig.width=7, fig.height=5, fig.cap="Tendência linear do centro de massa por estação. Cores indicam a direção da mudança: azul = pico chegando mais cedo, vermelho = chegando mais tarde. Estações sem tendência significativa em cinza."}
if (!is.null(df_saz_foco) && !is.null(spatial)) {

  # Calcula a tendência linear do CM por estação
  tend_cm <- df_saz_foco |>
    dplyr::filter(!is.na(centro_massa)) |>
    dplyr::group_by(station_code) |>
    dplyr::summarise(
      slope_cm = tryCatch({
        m <- lm(centro_massa ~ hydro_year)
        coef(m)[2]
      }, error = function(e) NA_real_),
      n_anos_cm = dplyr::n(),
      .groups   = "drop"
    ) |>
    dplyr::filter(n_anos_cm >= 10) |>
    dplyr::mutate(
      dir_cm = dplyr::case_when(
        slope_cm < -0.5 ~ "Adiantando (seca mais cedo)",
        slope_cm >  0.5 ~ "Atrasando (seca mais tarde)",
        TRUE            ~ "Estável"
      )
    )

  mapa_cm <- spatial |>
    dplyr::inner_join(tend_cm, by = "station_code") |>
    dplyr::filter(!is.na(slope_cm))

  if (nrow(mapa_cm) > 0) {
    cores_cm <- c(
      "Adiantando (seca mais cedo)" = "#4575b4",
      "Estável"                     = "#969696",
      "Atrasando (seca mais tarde)" = "#d73027"
    )

    p_cm <- ggplot()

    if (!is.null(area_e))
      p_cm <- p_cm +
        geom_sf(data = area_e, fill = "#f0f4f8",
                color = "#adb5bd", linewidth = 0.5)

    if (!is.null(rios_sf))
      p_cm <- p_cm +
        geom_sf(data = rios_sf, color = "#a6bddb", linewidth = 0.3)

    p_cm <- p_cm +
      geom_sf(data = mapa_cm,
              aes(color = dir_cm, size = abs(slope_cm)),
              alpha = 0.9) +
      scale_color_manual(values = cores_cm, name = "Direção") +
      scale_size_continuous(
        name  = "|Velocidade|\n(dias/ano)",
        range = c(1.5, 5.5)
      ) +
      guides(
        color = guide_legend(override.aes = list(size = 4)),
        size  = guide_legend()
      ) +
      labs(
        title   = "Deslocamento do Timing Hídrico",
        caption = "Tendência linear do dia do Centro de Massa anual. Apenas estações com ≥ 10 anos."
      ) +
      theme_void(base_size = 10) +
      theme(
        plot.title      = element_text(face = "bold", size = 11),
        plot.caption    = element_text(size = 7, color = "gray50"),
        legend.position = "right"
      )

    print(p_cm)
  }
}
```

\FloatBarrier

## Amplitude Sazonal ao Longo do Tempo

Razão entre a variação máx–mín anual e a média do ano. Valores crescentes indicam
que a diferença entre a cheia e a seca está se intensificando — o rio oscila mais.

```{r amplitude_temporal, fig.width=7, fig.height=4, fig.cap="Evolução da amplitude relativa mediana por posição na rede (linhas) com intervalo interquartil (faixa). Tendência suavizada por LOESS."}
if (!is.null(df_saz_foco) && "amplitude_rel" %in% names(df_saz_foco) &&
    "posicao_rede" %in% names(df_saz_foco)) {

  df_amp <- df_saz_foco |>
    dplyr::filter(!is.na(amplitude_rel), !is.na(posicao_rede)) |>
    dplyr::group_by(hydro_year, posicao_rede) |>
    dplyr::summarise(
      med_amp = median(amplitude_rel, na.rm = TRUE),
      q25_amp = quantile(amplitude_rel, 0.25, na.rm = TRUE),
      q75_amp = quantile(amplitude_rel, 0.75, na.rm = TRUE),
      .groups = "drop"
    )

  cores_pos <- c(
    "Rio principal"        = "#264653",
    "Tributário principal" = "#e76f51"
  )

  p_amp <- ggplot(df_amp,
    aes(x = hydro_year, y = med_amp,
        color = posicao_rede, fill = posicao_rede)) +
    geom_ribbon(aes(ymin = q25_amp, ymax = q75_amp),
                alpha = 0.2, color = NA) +
    geom_line(linewidth = 0.8) +
    geom_smooth(method = "loess", se = FALSE,
                linewidth = 0.5, linetype = "dashed") +
    scale_color_manual(values = cores_pos, name = "Posição") +
    scale_fill_manual(values  = cores_pos, name = "Posição") +
    labs(
      x       = "Ano hidrológico",
      y       = "Amplitude relativa (adimensional)",
      caption = "Linha sólida = mediana. Faixa = IQR. Tracejado = tendência LOESS."
    ) +
    tema_relatorio

  print(p_amp)
}
```

\FloatBarrier
\newpage

---

# Contexto Climático — Precipitação

```{r prep_precipitacao}
# Determina se há análise de precipitação disponível
tem_precip <- !is.null(tab_p) && nrow(tab_p) > 0

n_neg_p <- if (tem_precip) sum(tab_p$tendencia == "Negativa", na.rm = TRUE) else 0
n_est_p <- if (tem_precip) nrow(tab_p) else 0
pct_neg_p <- if (tem_precip && n_est_p > 0) round(n_neg_p / n_est_p * 100, 1) else 0
```

`r if (!tem_precip) "\\textit{Dados de precipitação não disponíveis para este run.}"`

```{r bloco_precipitacao, eval=tem_precip}
```

## Tendências de precipitação

Das `r n_est_p` estações pluviométricas analisadas, `r n_neg_p`
(`r pct_neg_p`%) apresentam tendência de queda significativa.

```{r mapa_precip, fig.width=7, fig.height=5, fig.cap="Tendências de precipitação. Cor = categoria. Tamanho = |tau|.", eval=tem_precip}
if (!is.null(spatial) && "tendencia_precipitation" %in% names(spatial)) {

  dados_p_map <- spatial |>
    dplyr::filter(!is.na(tendencia_precipitation)) |>
    dplyr::mutate(
      tendencia = factor(tendencia_precipitation, levels = ORDEM_TEND),
      abs_tau   = abs(dplyr::coalesce(tau_mk_precipitation, 0.1))
    )

  p_mapa_p <- ggplot()

  if (!is.null(area_e))
    p_mapa_p <- p_mapa_p +
      geom_sf(data = area_e, fill = "#f0f4f8",
              color = "#adb5bd", linewidth = 0.5)

  if (!is.null(rios_sf))
    p_mapa_p <- p_mapa_p +
      geom_sf(data = rios_sf, color = "#a6bddb", linewidth = 0.3)

  p_mapa_p <- p_mapa_p +
    geom_sf(data = dados_p_map,
            aes(color = tendencia, size = abs_tau), alpha = 0.9) +
    scale_color_manual(values = CORES_TEND, name = "Tendência") +
    scale_size_continuous(
      name   = "|τ|",
      range  = c(1.5, 5),
      breaks = c(0.1, 0.2, 0.3, 0.4)
    ) +
    labs(
      title   = "Tendência de Precipitação",
      caption = "Todas as estações pluviométricas com dados suficientes."
    ) +
    theme_void(base_size = 10) +
    theme(
      plot.title      = element_text(face = "bold", size = 11),
      plot.caption    = element_text(size = 7, color = "gray50"),
      legend.position = "right"
    )

  print(p_mapa_p)
}
```

\FloatBarrier

## Comparativo: tendências de vazão versus precipitação

```{r scatter_q_vs_p, fig.width=7, fig.height=4, fig.cap="Comparativo entre o Slope de Sen de vazão (eixo Y) e de precipitação (eixo X) para estações com dados de ambas as variáveis. Estações abaixo da linha diagonal perderam mais vazão do que a chuva justificaria."}
if (!is.null(wide) &&
    "slope_sen_discharge" %in% names(wide) &&
    "slope_sen_precipitation" %in% names(wide)) {

  df_comp <- wide |>
    dplyr::filter(
      !is.na(slope_sen_discharge),
      !is.na(slope_sen_precipitation)
    ) |>
    dplyr::mutate(
      tendencia_q = dplyr::coalesce(tendencia_discharge, "Não significativa"),
      tendencia_q = factor(tendencia_q, levels = ORDEM_TEND)
    )

  if ("posicao_rede" %in% names(df_comp)) {
    df_comp <- dplyr::filter(df_comp, posicao_rede %in% POSICOES_FOCO)
  }

  if (nrow(df_comp) > 0) {
    p_comp <- ggplot(df_comp,
      aes(x = slope_sen_precipitation,
          y = slope_sen_discharge,
          color = tendencia_q)) +
      geom_hline(yintercept = 0, linetype = "dashed", color = "gray60") +
      geom_vline(xintercept = 0, linetype = "dashed", color = "gray60") +
      geom_point(size = 3, alpha = 0.8) +
      geom_text_repel(aes(label = station_code),
                      size = 2.5, color = "gray30", max.overlaps = 12) +
      scale_color_manual(values = CORES_TEND, name = "Tend. Vazão") +
      labs(
        x       = "Slope Sen — Precipitação (mm/mês/ano)",
        y       = "Slope Sen — Vazão (m³/s/ano)",
        caption = "Quadrante III (ambos negativos) = chuva e rio caindo juntos. Quadrante II = rio caindo mais que a chuva."
      ) +
      tema_relatorio

    print(p_comp)
  }
}
```

\FloatBarrier
\newpage

---

# O Descompasso Clima × Rio (Análise CHIRPS)

Esta seção cruza a precipitação espacializada por bacia (CHIRPS) com a vazão
medida em solo (ANA) para isolar o componente de decaimento *não explicado* pelo
clima. Um **residual negativo persistente** indica que a bacia perdeu capacidade
de converter chuva em escoamento — sinal de degradação do solo, desmatamento ou
impermeabilização.

```{r prep_residual}
tem_residual <- !is.null(df_res) && nrow(df_res) > 0

if (tem_residual && !is.null(snap)) {
  snap_tbl3 <- snap |>
    sf::st_drop_geometry() |>
    dplyr::select(station_code,
                  dplyr::any_of(c("posicao_rede", "area_contrib_km2")))

  df_res <- df_res |>
    dplyr::left_join(snap_tbl3, by = "station_code")

  if ("posicao_rede" %in% names(df_res)) {
    df_res_foco <- dplyr::filter(df_res, posicao_rede %in% POSICOES_FOCO)
  } else {
    df_res_foco <- df_res
  }
} else {
  df_res_foco <- df_res
}
```

`r if (!tem_residual) "\\textit{Análise CHIRPS não disponível para este run — rode o módulo residual\\_hidrologico.R e passe df\\_residual nos params.}"`

## Elasticidade climatológica por estação

```{r scatter_elasticidade, fig.width=7, fig.height=5, fig.cap="Variação percentual recente da chuva (eixo X) vs. variação da vazão (eixo Y) nos últimos 5 anos em relação à média histórica. Pontos abaixo da diagonal secaram proporcionalmente mais do que a chuva justificaria. Tamanho = elasticidade.", eval=tem_residual}

df_resumo_el <- df_res_foco |>
  dplyr::group_by(station_code) |>
  dplyr::summarise(
    elasticidade   = dplyr::first(elasticidade_estacao),
    media_chuva    = mean(chuva_anual_mm,  na.rm = TRUE),
    media_vazao    = mean(vazao_media_m3s, na.rm = TRUE),
    chuva_recente  = mean(utils::tail(chuva_anual_mm,  5), na.rm = TRUE),
    vazao_recente  = mean(utils::tail(vazao_media_m3s, 5), na.rm = TRUE),
    .groups        = "drop"
  ) |>
  dplyr::mutate(
    queda_chuva_pct = (chuva_recente  - media_chuva) / media_chuva  * 100,
    queda_vazao_pct = (vazao_recente  - media_vazao) / media_vazao  * 100
  ) |>
  dplyr::filter(!is.na(elasticidade))

if (nrow(df_resumo_el) > 0) {
  p_scatter_el <- ggplot(df_resumo_el,
    aes(x = queda_chuva_pct, y = queda_vazao_pct)) +
    geom_hline(yintercept = 0, linetype = "dashed", color = "gray60") +
    geom_vline(xintercept = 0, linetype = "dashed", color = "gray60") +
    geom_abline(slope = 1, intercept = 0,
                color = "gray70", linetype = "dotted", linewidth = 0.8) +
    geom_point(aes(size = elasticidade, color = elasticidade), alpha = 0.8) +
    scale_color_viridis_c(option = "magma", direction = -1,
                          name = "Elasticidade") +
    scale_size_continuous(range = c(2.5, 8), guide = "none") +
    geom_text_repel(aes(label = station_code),
                    size = 2.5, color = "gray30", max.overlaps = 15) +
    labs(
      x       = "Variação da chuva média recente (%)",
      y       = "Variação da vazão média recente (%)",
      caption = "Linha pontilhada = proporção 1:1. Pontos abaixo da diagonal = rios que secaram mais que a chuva justifica.\nEstações de foco. Últimos 5 anos vs. média histórica."
    ) +
    tema_relatorio

  print(p_scatter_el)
}
```

\FloatBarrier

## Residual hidrológico temporal

```{r residual_temporal, fig.width=7, fig.height=5, fig.cap="Residual percentual médio anual (vazão real vs. esperada pela chuva) para as estações de foco. Barras vermelhas = rio correu menos que o clima justificaria. Tendência LOESS em preto.", eval=tem_residual}

if (nrow(df_res_foco) > 0 && "residual_pct" %in% names(df_res_foco)) {

  df_res_agregado <- df_res_foco |>
    dplyr::group_by(ano) |>
    dplyr::summarise(
      residual_med  = median(residual_pct, na.rm = TRUE),
      residual_q25  = quantile(residual_pct, 0.25, na.rm = TRUE),
      residual_q75  = quantile(residual_pct, 0.75, na.rm = TRUE),
      n_est         = dplyr::n(),
      .groups       = "drop"
    )

  p_res_temp <- ggplot(df_res_agregado, aes(x = ano, y = residual_med)) +
    geom_ribbon(aes(ymin = residual_q25, ymax = residual_q75),
                fill = "gray80", alpha = 0.5) +
    geom_col(aes(fill = residual_med < 0), alpha = 0.75) +
    geom_smooth(method = "loess", color = "#333333",
                se = FALSE, linewidth = 0.8, linetype = "dashed") +
    geom_hline(yintercept = 0, color = "gray40", linewidth = 0.4) +
    scale_fill_manual(
      values = c("TRUE" = "#d73027", "FALSE" = "#4575b4"),
      guide  = "none"
    ) +
    scale_y_continuous(labels = function(x) paste0(x, "%")) +
    labs(
      x       = NULL,
      y       = "Residual mediano (%)",
      caption = "Mediana das estações de foco. Faixa cinza = IQR. Tracejado = tendência LOESS.\nNegativo = rios correndo abaixo do esperado pela chuva."
    ) +
    tema_relatorio

  print(p_res_temp)
}
```

\FloatBarrier

## Mapa do déficit hidrológico médio

```{r mapa_residual, fig.width=7, fig.height=5, fig.cap="Residual hidrológico médio por estação (média de todo o período). Vermelho indica déficit estrutural — o rio perde mais água do que o clima explica.", eval=tem_residual}

if (!is.null(spatial) && nrow(df_res_foco) > 0) {

  df_res_media <- df_res_foco |>
    dplyr::group_by(station_code) |>
    dplyr::summarise(
      residual_medio_pct = mean(residual_pct, na.rm = TRUE),
      elasticidade       = dplyr::first(elasticidade_estacao),
      .groups            = "drop"
    )

  mapa_res <- spatial |>
    dplyr::inner_join(df_res_media, by = "station_code") |>
    dplyr::filter(!is.na(residual_medio_pct))

  if (nrow(mapa_res) > 0) {
    lim_abs <- max(abs(mapa_res$residual_medio_pct), na.rm = TRUE)

    p_mapa_res <- ggplot()

    if (!is.null(area_e))
      p_mapa_res <- p_mapa_res +
        geom_sf(data = area_e, fill = "#f0f4f8",
                color = "#adb5bd", linewidth = 0.5)

    if (!is.null(rios_sf))
      p_mapa_res <- p_mapa_res +
        geom_sf(data = rios_sf, color = "#a6bddb", linewidth = 0.3)

    p_mapa_res <- p_mapa_res +
      geom_sf(data  = mapa_res,
              aes(color = residual_medio_pct, size = abs(residual_medio_pct)),
              alpha = 0.9) +
      scale_color_gradient2(
        low      = "#d73027",
        mid      = "#ffffbf",
        high     = "#4575b4",
        midpoint = 0,
        limits   = c(-lim_abs, lim_abs),
        name     = "Residual\nmédio (%)"
      ) +
      scale_size_continuous(range = c(1.5, 6), guide = "none") +
      labs(
        title   = "Déficit Hidrológico Estrutural",
        caption = "Média do residual percentual (vazão real − esperada). Vermelho = déficit sistemático."
      ) +
      theme_void(base_size = 10) +
      theme(
        plot.title      = element_text(face = "bold", size = 11),
        plot.caption    = element_text(size = 7, color = "gray50"),
        legend.position = "right"
      )

    print(p_mapa_res)
  }
}
```

\FloatBarrier
\newpage

---

# Síntese Diagnóstica

## Matriz consolidada de indicadores

Tabela unificada com os principais indicadores de todas as fases por estação.
Estações com tendência de vazão negativa estão destacadas em vermelho; positiva em azul.

```{r matriz_consolidada}
# Monta a tabela com tudo que estiver disponível
tbl_sint <- tab_q_foco |>
  dplyr::select(
    station_code,
    dplyr::any_of(c("posicao_rede", "area_contrib_km2",
                    "tendencia", "slope_sen", "tau_mk",
                    "ponto_mudanca", "n_anomalias", "n_extremos"))
  )

# Junta sazonalidade resumida
if (!is.null(df_saz_foco) && nrow(df_saz_foco) > 0) {
  saz_resumo <- df_saz_foco |>
    dplyr::group_by(station_code) |>
    dplyr::summarise(
      seca_q90_med  = round(median(duracao_seca_q90,  na.rm = TRUE), 0),
      amp_rel_med   = round(median(amplitude_rel,     na.rm = TRUE), 2),
      cm_med        = round(median(centro_massa,      na.rm = TRUE), 0),
      .groups       = "drop"
    )
  tbl_sint <- dplyr::left_join(tbl_sint, saz_resumo, by = "station_code")
}

# Junta precipitação
if (!is.null(tab_p)) {
  p_resumo <- tab_p |>
    dplyr::select(station_code,
                  tend_precip = tendencia,
                  slope_precip = slope_sen)
  tbl_sint <- dplyr::left_join(tbl_sint, p_resumo, by = "station_code")
}

# Junta residual/elasticidade
if (tem_residual && exists("df_resumo_el") && nrow(df_resumo_el) > 0) {
  el_resumo <- df_resumo_el |>
    dplyr::select(station_code, elasticidade,
                  queda_chuva_pct, queda_vazao_pct)
  tbl_sint <- dplyr::left_join(tbl_sint, el_resumo, by = "station_code")
}

# Renomeia para o PDF
tbl_sint_print <- tbl_sint |>
  dplyr::arrange(dplyr::desc(dplyr::coalesce(area_contrib_km2, 0))) |>
  dplyr::rename_with(~ dplyr::case_when(
    .x == "station_code"    ~ "Estação",
    .x == "posicao_rede"    ~ "Posição",
    .x == "area_contrib_km2"~ "Área(km²)",
    .x == "tendencia"       ~ "Tend.Q",
    .x == "slope_sen"       ~ "SlopeQ",
    .x == "tau_mk"          ~ "τ(MK)",
    .x == "ponto_mudanca"   ~ "Pt.Mud.",
    .x == "n_anomalias"     ~ "Anom.",
    .x == "n_extremos"      ~ "Extr.",
    .x == "seca_q90_med"    ~ "SecaQ90",
    .x == "amp_rel_med"     ~ "AmpRel",
    .x == "cm_med"          ~ "CM(dia)",
    .x == "tend_precip"     ~ "Tend.P",
    .x == "slope_precip"    ~ "SlopeP",
    .x == "elasticidade"    ~ "Elast.",
    .x == "queda_chuva_pct" ~ "ΔChuva%",
    .x == "queda_vazao_pct" ~ "ΔVazão%",
    TRUE                    ~ .x
  ))

idx_neg_sint <- which(
  tbl_sint |>
    dplyr::arrange(dplyr::desc(dplyr::coalesce(area_contrib_km2, 0))) |>
    dplyr::pull(tendencia) == "Negativa"
)
idx_pos_sint <- which(
  tbl_sint |>
    dplyr::arrange(dplyr::desc(dplyr::coalesce(area_contrib_km2, 0))) |>
    dplyr::pull(tendencia) == "Positiva"
)

kable(
  tbl_sint_print,
  format    = "latex",
  booktabs  = TRUE,
  longtable = TRUE,
  caption   = "Matriz diagnóstica consolidada por estação. Vermelho = tendência negativa significativa; Azul = positiva.",
  linesep   = "",
  digits    = 2
) |>
  kable_styling(
    latex_options = c("repeat_header", "striped", "hold_position", "scale_down"),
    font_size     = 7
  ) |>
  row_spec(idx_neg_sint, color = "red",  background = "#fff0f0") |>
  row_spec(idx_pos_sint, color = "blue", background = "#f0f0ff") |>
  row_spec(0, bold = TRUE)
```

\FloatBarrier
\newpage

## Síntese narrativa

```{r bloco_narrativa, results='asis'}
# Gera parágrafos automaticamente a partir dos dados calculados
n_seca_piorando <- if (!is.null(df_saz_foco) && "duracao_seca_q90" %in% names(df_saz_foco)) {
  df_saz_foco |>
    dplyr::filter(!is.na(duracao_seca_q90)) |>
    dplyr::group_by(station_code) |>
    dplyr::summarise(
      slope_seca = tryCatch({
        coef(lm(duracao_seca_q90 ~ hydro_year))[2]
      }, error = function(e) NA_real_),
      .groups = "drop"
    ) |>
    dplyr::filter(slope_seca > 0.5) |>
    nrow()
} else { NA }

n_deficit <- if (tem_residual && exists("df_resumo_el") && nrow(df_resumo_el) > 0) {
  sum(df_resumo_el$queda_vazao_pct < df_resumo_el$queda_chuva_pct, na.rm = TRUE)
} else { NA }

cat(sprintf(
  "Das **%d** estações de foco analisadas, **%d** (%s%%) apresentam tendência
estatisticamente significativa de queda na vazão (Mann-Kendall, p < 0,05).",
  n_foco_q, n_neg_q, pct_neg_q
))

if (!is.na(n_seca_piorando)) {
  cat(sprintf(
    " Em relação à sazonalidade, **%d** estações mostram aumento na duração
dos períodos de seca estrita (acima de 0,5 dias/ano), indicando que as estiagens
estão se tornando mais longas e ininterruptas ao longo do período monitorado.",
    n_seca_piorando
  ))
}

if (!is.na(n_deficit)) {
  cat(sprintf(
    " A análise integrada CHIRPS×ANA revela que **%d** estações perderam mais
vazão do que a redução de chuva justificaria, apontando para um componente
estrutural de degradação da capacidade de conversão chuva-escoamento da bacia.",
    n_deficit
  ))
}
```

---

*Relatório gerado automaticamente pelo pipeline hidroclimatológico.*
*Run:* `r run_name` *| Data:* `r format(Sys.Date(), '%d/%m/%Y')`
