---
title: "Relatório Hidroclimatológico Integrado - `r params$cfg$label`"
author: "Núcleo de Investigação de Dados"
date: "`r format(Sys.Date(), '%d/%m/%Y')`"
output:
  pdf_document:
    toc: true
    toc_depth: 2
    number_sections: true
params:
  graficos: NULL   # Lista expandida contendo gráficos básicos, consolidados e espaciais
  cfg:      NULL   # Objeto de configuração da variável
  tabela:   NULL   # Tibble resumo completo (unificado com as métricas do residual)
  run_name: ""

header-includes:
  - \usepackage{float}
  - \usepackage{placeins}
  - \usepackage{booktabs}
  - \usepackage{longtable}
  - \usepackage[table]{xcolor}
  - \usepackage{colortbl}
---

```{r setup, include=FALSE}
knitr::opts_chunk$set(
  echo    = FALSE,
  warning = FALSE,
  message = FALSE,
  fig.align = "center",
  out.width = "100%"
)
library(ggplot2)
library(knitr)
library(kableExtra)
library(dplyr)

cfg        <- params$cfg
unit_label <- cfg$unit_label
var_label  <- cfg$label
sel_params <- cfg$select_stations_params

```

# Introdução e Contexto Metodológico

Este relatório consolida a avaliação estatística de tendências históricas e a análise integrada clima-vazão para a bacia **`r params$run_name`**. O objetivo fundamental desta nota técnica é isolar o efeito da variabilidade climática natural dos impactos antrópicos no território (mudança no uso do solo, desmatamento e barramentos).

A análise utiliza dados de duas fontes principais de alta confiabilidade:

1. **Dados de Superfície (ANA):** Séries temporais limpas e consistidas provenientes da Rede Hidrometeorológica Nacional operada pela Agência Nacional de Águas e Saneamento Básico.
2. **Dados de Satélite (CHIRPS):** Estimativas de precipitação do *Climate Hazards Center*, combinando observações de satélite com dados de estações meteorológicas globais, extraídas exatamente sobre o polígono de drenagem de cada estação via estatística zonal ponderada.

---

# Disponibilidade e Qualidade dos Dados

Antes da aplicação dos modelos de tendência e elasticidade, as estações passaram por um rigoroso filtro de qualidade hidrológica para evitar distorções induzidas por falhas de leitura.

* **Janela de Análise:** `r sel_params$iniYear` a `r sel_params$finYear`
* **Garantia de Dados:** Mínimo de `r sel_params$minYears` anos preenchidos.
* **Tolerância a Falhas:** Máximo de `r sel_params$maxMissing`% de dados ausentes permitidos.

## Cronograma de Cobertura Temporal

```{r disponibilidade, fig.cap="Linha do tempo de dados úteis após filtragem por consistência.", fig.width=10, fig.height=5, fig.pos='H'}
params$graficos$disponibilidade

```

\FloatBarrier
\newpage

---

# Visão Consolidada Regional (O Efeito Multiplicador)

Esta seção apresenta a síntese do comportamento ambiental da bacia nos últimos 5 anos. Cruzamos a variação da precipitação acumulada com a resposta real da vazão dos rios.

Em condições naturais estáveis, a diminuição da vazão deve ser proporcional à redução das chuvas. Desvios severos abaixo da linha de equilíbrio indicam perda de resiliência do ecossistema e degradação da capacidade de retenção de água do solo (efeito esponja).

## Dispersão Clima vs. Vazão e Elasticidade

A elasticidade climatológica indica o quão hipersensível o rio se tornou à variação do clima. Matematicamente, ela expressa a variação percentual esperada na vazão para cada 1% de alteração na chuva:


$$\text{Elasticidade} = \beta_1 \times \left(\frac{\bar{P}}{\bar{Q}}\right)$$

```{r scatter_consolidado, fig.cap="Gráfico de sensibilidade regional. Estações abaixo da linha diagonal pontilhada apresentam taxas de perda de água superiores ao desfalque de chuva ocorrido no período.", fig.width=10, fig.height=6, fig.pos='H'}
params$graficos$consolidado_scatter

```

\FloatBarrier

## Distribuição Espacial da Sensibilidade

O mapa abaixo plota a localização geográfica de cada ponto de monitoramento, destacando onde estão os focos críticos de colapso do fluxo de água.

```{r mapa_elasticidade, fig.cap="Expressão espacial da elasticidade. Pontos escuros/maiores indicam sub-bacias sob estresse ambiental crônico, onde o rio seca rapidamente com qualquer variação do clima.", fig.width=9, fig.height=7, fig.pos='H'}
params$graficos$consolidado_mapa

```

\FloatBarrier
\newpage

---

# Análise de Tendências e Sazonalidade (STL)

Removendo as oscilações naturais das estações do ano (inverno/verão), calculamos a tendência monótona de longo prazo e a inclinação matemática (velocidade de queda) dos corpos d'água através do estimador não-paramétrico de *Sen's Slope*.

## Trajetória Histórica das Séries com Tendência Isolada

```{r stl_tendencias, fig.cap="Séries temporais brutas decompostas por algoritmo STL (Seasonal and Trend Decomposition using Loess). A linha de tendência representa o comportamento real do rio limpo do efeito sazonal.", fig.width=14, fig.height=10, fig.pos='H'}
params$graficos$tendencias_classificadas

```

\FloatBarrier

## Direção e Força das Tendências Locais

```{r mapa_tendencias, fig.cap="Mapa estatístico de tendências de longo prazo pelo teste de Mann-Kendall.", fig.width=10, fig.height=7, fig.pos='H'}
params$graficos$mapa_tendencia_hidrologica

```

\FloatBarrier
\newpage

---

# Tabela Resumo para a Reportagem

A tabela abaixo compila os dados fundamentais para subsidiar a redação da matéria e a criação de infográficos. Ela contém os testes de validação estatística (*Mann-Kendall* e a correção de *Yue-Pilon* contra memórias hidrológicas), a velocidade da perda de água (*Slope de Sen*) e a métrica de *Elasticidade*.

* **Valores em Vermelho:** Estações com tendência crônica de queda.
* **Valores em Azul:** Estações com tendência de alta.

```{r tabela_resumo}
# Ajusta colunas dinamicamente baseado nas variáveis que estão presentes no dataframe unificado
tbl_print <- params$tabela |>
  select(
    station_code, tendencia, p_valor_mk, slope_sen, 
    ponto_mudanca, elasticidade_estacao, queda_vazao_pct
  ) |>
  rename(
    "Estação"       = station_code,
    "Tendência"     = tendencia,
    "p-valor (MK)"  = p_valor_mk,
    "Slope de Sen"  = slope_sen,
    "Ano Quebra"    = ponto_mudanca,
    "Elasticidade"  = elasticidade_estacao,
    "Queda Recente" = queda_vazao_pct
  )

n_neg <- which(params$tabela$tendencia == "Negativa")
n_pos <- which(params$tabela$tendencia == "Positiva")

kable(
  tbl_print,
  format    = "latex",
  booktabs  = TRUE,
  longtable = TRUE,
  caption   = "Tabela Geral de Métricas Estatísticas e Hidroclimatológicas",
  align     = c("l", "l", rep("r", ncol(tbl_print) - 2))
) |>
  kable_styling(
    latex_options = c("repeat_header", "striped", "hold_position"),
    font_size     = 8
  ) |>
  row_spec(n_neg, color = "red") |>
  row_spec(n_pos, color = "blue")

```

\FloatBarrier

**Notas finais para interpretação jornalística:** Se uma estação possui uma **Elasticidade** alta (ex: acima de 1.5) combinada com um **p-valor** significativo (< 0.05) e uma **Queda Recente** fortemente negativa, o dado valida a manchete de que o rio está em processo de degradação acelerada que supera as causas naturais do regime de chuvas.

```