---
title: "Relatório Hidrológico Consolidado"
author: "Renan Cassimiro Brito"
date: "`r format(Sys.Date(), '%d/%m/%Y')`"
output:
  pdf_document:
    toc: true
    toc_depth: 3
    number_sections: true
params:
  resultados_por_variavel: NULL
  consolidado:             NULL
  run_name:                ""

header-includes:
  - \usepackage{float}
  - \usepackage{placeins}
  - \usepackage{booktabs}
  - \usepackage{longtable}
  - \usepackage[table]{xcolor}
  - \usepackage{colortbl}
---

```{r setup, include=FALSE}
knitr::opts_chunk$set(
  echo    = FALSE,
  warning = FALSE,
  message = FALSE,
  fig.align = "center",
  out.width = "100%"
)
library(ggplot2)
library(knitr)
library(kableExtra)
library(dplyr)
library(purrr)

res      <- params$resultados_por_variavel
variaveis <- names(res)
```

# Introdução

Este relatório consolida a análise de disponibilidade de dados e tendências históricas
para **`r length(variaveis)` variáveis hidrológicas** (`r paste(variaveis, collapse = ", ")`)
das estações da bacia **`r params$run_name`**, obtidas via API HidroWeb (ANA).

---

# Disponibilidade de dados

```{r disponibilidade, results='asis', fig.pos='H'}
for (v in variaveis) {
  cfg <- res[[v]]$cfg
  cat(sprintf("\n## %s\n\n", cfg$label))
  print(res[[v]]$graficos$disponibilidade)
  cat("\n\\FloatBarrier\n\n---\n\n")
}
```

---

# Análise de tendências por variável

```{r tendencias, results='asis', fig.pos='H'}
for (v in variaveis) {
  cfg <- res[[v]]$cfg

  cat(sprintf("\n## %s (%s)\n\n", cfg$label, cfg$unit_label))

  cat("\n### Slope de Sen por estação\n\n")
  print(res[[v]]$graficos$tendencias_estacoes)
  cat("\n\\FloatBarrier\n\n")

  cat("\n### Séries históricas com tendência STL\n\n")
  print(res[[v]]$graficos$tendencias_classificadas)
  cat("\n\\FloatBarrier\n\\newpage\n\n")

  cat("\n### Distribuição por categoria\n\n")
  print(res[[v]]$graficos$contagens_tendencia)
  cat("\n\\FloatBarrier\n\n")

  cat("\n### Mapa de tendências\n\n")
  print(res[[v]]$graficos$mapa_tendencia_hidrologica)
  cat("\n\\FloatBarrier\n\n---\n\n")
}
```

---

# Tabelas resumo

```{r tabelas, results='asis'}
for (v in variaveis) {
  cfg <- res[[v]]$cfg
  tab <- res[[v]]$tabela_resumo

  cat(sprintf("\n## %s\n\n", cfg$label))

  tbl <- tab |>
    select(
      station_code, tendencia, tau_mk, p_valor_mk,
      slope_sen, ponto_mudanca, n_anomalias, n_extremos
    ) |>
    rename(
      "Estacao"     = station_code,
      "Tendencia"   = tendencia,
      "tau (MK)"      = tau_mk,
      "p (MK)"      = p_valor_mk,
      "Slope Sen"   = slope_sen,
      "Pt. Mudanca" = ponto_mudanca,
      "Anomalias"   = n_anomalias,
      "Extremos"    = n_extremos
    )

  print(
    kable(tbl,
      format    = "latex",
      booktabs  = TRUE,
      longtable = TRUE,
      caption   = paste("Metricas de tendencia -", cfg$label),
      align     = c("l", "l", rep("r", ncol(tbl) - 2))
    ) |>
    kable_styling(
      latex_options = c("repeat_header", "striped", "hold_position"),
      font_size     = 9
    ) |>
    row_spec(which(tab$tendencia == "Negativa"), color = "red") |>
    row_spec(which(tab$tendencia == "Positiva"), color = "blue")
  )

  cat("\n\\FloatBarrier\n\n")
}
```

---

# Visão consolidada

## Contagem de estações por categoria e variável

```{r contagem_consolidada, fig.width=10, fig.height=5, fig.pos='H'}
contagens <- map_dfr(variaveis, function(v) {
  res[[v]]$tabela_resumo |>
    count(tendencia) |>
    mutate(variavel = res[[v]]$cfg$label)
})

ggplot(contagens, aes(x = tendencia, y = n, fill = tendencia)) +
  geom_col(width = 0.6, show.legend = FALSE) +
  geom_text(aes(label = n), vjust = -0.4, size = 3.5) +
  facet_wrap(~variavel, ncol = 3) +
  scale_fill_manual(values = c(
    "Negativa"          = "#d73027",
    "Positiva"          = "#4575b4",
    "Não significativa" = "#969696"
  )) +
  scale_y_continuous(expand = expansion(mult = c(0, 0.2))) +
  labs(
    title = "Distribuição de tendências por variável",
    x     = NULL,
    y     = "Nº de estações"
  ) +
  theme_bw(base_size = 12) +
  theme(panel.grid.major.x = element_blank())
```

\FloatBarrier

## Tabela consolidada (wide)

```{r tabela_wide}
params$consolidado$wide |>
  select(station_code, starts_with("tendencia_")) |>
  rename_with(~ gsub("tendencia_", "", .x), starts_with("tendencia_")) |>
  rename("Estacao" = station_code) |>
  kable(
    format   = "latex",
    booktabs = TRUE,
    caption  = "Tendência consolidada por estação e variável",
    align    = c("l", rep("c", length(variaveis)))
  ) |>
  kable_styling(
    latex_options = c("striped", "hold_position", "scale_down"),
    font_size     = 9
  )
```
