---
title: "Relatório Hidrológico Básico"
author: "Renan Cassimiro Brito"
date: "2026-05-06"
output: pdf_document
header-includes:
  - \usepackage{float}
  - \usepackage{placeins}
---

```{r setup, include=FALSE}
knitr::opts_chunk$set(
  echo = FALSE,
  warning = FALSE,
  message = FALSE,
  fig.align = "center",
  out.width = "100%"
)

library(ggplot2)
library(knitr)
library(kableExtra)
```

# Introdução

Este relatório apresenta uma análise de dados básica acerca da disponibilidade de medidas de vazão e tendências das vazões das estações hidrológicas da bacia.

---

## Gráfico 1: Disponibilidade de dados de vazão entre 2010 e 2025

```{r grafico1, fig.cap="Disponibilidade de dados de vazão entre 2010 e 2025", fig.width=10, fig.height=6, fig.pos='H'}
dadosestacoes_selecionadas$plot
```

\FloatBarrier

---

## Gráfico 2: Tendência da vazão na série histórica por estação

```{r grafico2, fig.cap="Tendência da vazão por estação", fig.width=12, fig.height=6, fig.pos='H'}
graficos$tendencias_estacoes
```

\FloatBarrier

---

## Gráfico 3: Série histórica das estações

```{r grafico3, fig.cap="Séries temporais com tendências (todas as estações)", fig.width=12, fig.height=10, fig.pos='H'}
graficos$tendencias_classificadas
```

\FloatBarrier
\newpage

---

## Gráfico 4: Contagem de estações segundo tendência

```{r grafico4, fig.cap="Contagem de estações por classe de tendência", fig.width=8, fig.height=6, fig.pos='H'}
p1
```

\FloatBarrier

---

## Gráfico 5: Mapa de direção e força da tendência por estação

```{r grafico5, fig.cap="Mapa de direção e magnitude da tendência", fig.width=10, fig.height=7, fig.pos='H'}
m1
```

\FloatBarrier
