---
title: "RelatĂłrio HidrolĂłgico BĂĄsico"
author: "Renan Cassimiro Brito"
date: "2026-05-06"
output: pdf_document
params:
  graficos: NULL
  
header-includes:
  - \usepackage{float}
  - \usepackage{placeins}
---

```{r setup, include=FALSE}
knitr::opts_chunk$set(
  echo = FALSE,
  warning = FALSE,
  message = FALSE,
  fig.align = "center",
  out.width = "100%"
)

library(ggplot2)
library(knitr)
library(kableExtra)
```

# IntroduĂ§ĂŁo

Este relatĂłrio apresenta uma anĂĄlise de dados bĂĄsica acerca da disponibilidade de medidas de vazĂŁo e tendĂŞncias das vazĂľes das estaĂ§Ăľes hidrolĂłgicas da bacia.

---

## GrĂĄfico 1: Disponibilidade de dados de vazĂŁo entre 2010 e 2025

```{r grafico1, fig.cap="Disponibilidade de dados de vazĂŁo entre 2010 e 2025", fig.width=10, fig.height=6, fig.pos='H'}
params$graficos$disponibilidade
```

\FloatBarrier

---

## GrĂĄfico 2: TendĂŞncia da vazĂŁo na sĂŠrie histĂłrica por estaĂ§ĂŁo

```{r grafico2, fig.cap="TendĂŞncia da vazĂŁo por estaĂ§ĂŁo", fig.width=12, fig.height=6, fig.pos='H'}
params$graficos$tendencias_estacoes
```

\FloatBarrier

---

## GrĂĄfico 3: SĂŠrie histĂłrica das estaĂ§Ăľes

```{r grafico3, fig.cap="SĂŠries temporais com tendĂŞncias (todas as estaĂ§Ăľes)", fig.width=12, fig.height=10, fig.pos='H'}
params$graficos$tendencias_classificadas
```

\FloatBarrier
\newpage

---

## GrĂĄfico 4: Contagem de estaĂ§Ăľes segundo tendĂŞncia

```{r grafico4, fig.cap="Contagem de estaĂ§Ăľes por classe de tendĂŞncia", fig.width=8, fig.height=6, fig.pos='H'}
params$graficos$contagens_tendencia
```

\FloatBarrier

---

## GrĂĄfico 5: Mapa de direĂ§ĂŁo e forĂ§a da tendĂŞncia por estaĂ§ĂŁo

```{r grafico5, fig.cap="Mapa de direĂ§ĂŁo e magnitude da tendĂŞncia", fig.width=10, fig.height=7, fig.pos='H'}
params$graficos$mapa_tendencia_hidrologica
```

\FloatBarrier