---
title: "Relatorio Hidrologico - `r params$cfg$label`"
author: "Renan Cassimiro Brito"
date: "`r format(Sys.Date(), '%d/%m/%Y')`"
output:
  pdf_document:
    toc: true
    toc_depth: 2
    number_sections: true
params:
  graficos: NULL   # lista retornada por gerar_graficos() + $disponibilidade
  cfg:      NULL   # objeto de configuração da variável (VARIABLE_CONFIGS[[id]])
  tabela:   NULL   # tibble retornado por build_tabela_resumo()
  run_name: ""

header-includes:
  - \usepackage{float}
  - \usepackage{placeins}
  - \usepackage{booktabs}
  - \usepackage{longtable}
  - \usepackage[table]{xcolor}
  - \usepackage{colortbl}
---

```{r setup, include=FALSE}
knitr::opts_chunk$set(
  echo    = FALSE,
  warning = FALSE,
  message = FALSE,
  fig.align = "center",
  out.width = "100%"
)
library(ggplot2)
library(knitr)
library(kableExtra)
library(dplyr)

cfg        <- params$cfg
unit_label <- cfg$unit_label
var_label  <- cfg$label
sel_params <- cfg$select_stations_params
```

# Introdução

Este relatório apresenta a análise de disponibilidade de dados e tendências históricas
de **`r var_label`** (`r unit_label`) para as estações hidrológicas da bacia em estudo
(**`r params$run_name`**).

Os dados foram obtidos via API HidroWeb (ANA) e processados com os seguintes critérios
de seleção de estações:

- Período: `r sel_params$iniYear` – `r sel_params$finYear`
- Mínimo de anos com dados: `r sel_params$minYears`
- Máximo de falhas permitido: `r sel_params$maxMissing`%
- Modo de seleção: `r sel_params$mode`

---

# Disponibilidade de dados

## Gráfico 1: Disponibilidade de `r var_label` (`r sel_params$iniYear`–`r sel_params$finYear`)

```{r grafico1, fig.cap=paste("Disponibilidade de dados de", var_label), fig.width=10, fig.height=6, fig.pos='H'}
params$graficos$disponibilidade
```

\FloatBarrier

---

# Análise de tendências

## Gráfico 2: Slope de Sen por estação

```{r grafico2, fig.cap=paste("Slope de Sen de", var_label, "por estação"), fig.width=10, fig.height=8, fig.pos='H'}
params$graficos$tendencias_estacoes
```

\FloatBarrier

---

## Gráfico 3: Séries históricas com componente de tendência STL

```{r grafico3, fig.cap="Séries temporais com tendência STL por estação", fig.width=14, fig.height=10, fig.pos='H'}
params$graficos$tendencias_classificadas
```

\FloatBarrier
\newpage

---

## Gráfico 4: Distribuição de estações por categoria de tendência

```{r grafico4, fig.cap="Contagem e proporção de estações por classe de tendência", fig.width=8, fig.height=5, fig.pos='H'}
params$graficos$contagens_tendencia
```

\FloatBarrier

---

## Gráfico 5: Mapa de direção e força da tendência

```{r grafico5, fig.cap=paste("Mapa de tendencias -", var_label), fig.width=10, fig.height=7, fig.pos='H'}
params$graficos$mapa_tendencia_hidrologica
```

\FloatBarrier

---

# Tabela resumo

```{r tabela_resumo}
tbl <- params$tabela |>
  select(
    station_code, tendencia, tau_mk, p_valor_mk,
    slope_sen, ponto_mudanca, n_anomalias, n_extremos
  ) |>
  rename(
    "Estacao"     = station_code,
    "Tendencia"   = tendencia,
    "tau (MK)"    = tau_mk,
    "p (MK)"      = p_valor_mk,
    "Slope Sen"   = slope_sen,
    "Pt. Mudanca" = ponto_mudanca,
    "Anomalias"   = n_anomalias,
    "Extremos"    = n_extremos
  )

n_neg <- which(params$tabela$tendencia == "Negativa")
n_pos <- which(params$tabela$tendencia == "Positiva")

kable(
  tbl,
  format    = "latex",
  booktabs  = TRUE,
  longtable = TRUE,
  caption   = paste("Metricas de tendencia -", var_label),
  align     = c("l", "l", rep("r", ncol(tbl) - 2))
) |>
  kable_styling(
    latex_options = c("repeat_header", "striped", "hold_position"),
    font_size     = 9
  ) |>
  row_spec(n_neg, color = "red") |>
  row_spec(n_pos, color = "blue")
```
