---
title: "Diagnóstico Hidrológico Integrado"
subtitle: "Bacia: `r params$run_name` | Variável principal: Vazão (m³/s)"
author: "Núcleo de Investigação de Dados"
date: "`r format(Sys.Date(), '%d de %B de %Y')`"
output:
  pdf_document:
    toc: true
    toc_depth: 3
    number_sections: true
    keep_tex: false
    latex_engine: xelatex
geometry: "left=2.5cm, right=2.5cm, top=2.5cm, bottom=2.5cm"
params:
  # --- Objetos principais ---
  # resultados_por_variavel: lista completa do orquestrador (todas as variáveis)
  resultados_por_variavel: NULL
  # consolidado: saída de consolidar_resultados() — $long, $wide, $spatial
  consolidado:             NULL
  # df_sazonalidade: parquet de sazonalidade anual da vazão
  df_sazonalidade:         NULL
  # estacoes_snap: sf com snap_cell, posicao_rede, area_contrib_km2 etc.
  estacoes_snap:           NULL
  # area_estudo: sf do polígono da bacia
  area_estudo:             NULL
  # rios: sf de hidrografia (opcional, pode ser NULL)
  rios:                    NULL
  # run_name: identificador do run
  run_name:                ""

header-includes:
  - \usepackage{float}
  - \usepackage{placeins}
  - \usepackage{booktabs}
  - \usepackage{longtable}
  - \usepackage[table]{xcolor}
  - \usepackage{colortbl}
  - \usepackage{caption}
  - \usepackage{pdflscape}
  - \captionsetup{font=small, labelfont=bf}
  - \definecolor{negativa}{RGB}{215,48,39}
  - \definecolor{positiva}{RGB}{69,117,180}
  - \definecolor{neutra}{RGB}{150,150,150}
  - \definecolor{critico}{RGB}{255,235,235}
---

```{r setup, include=FALSE}
knitr::opts_chunk$set(
  echo    = FALSE,
  warning = FALSE,
  message = FALSE,
  fig.align = "center",
  out.width = "100%",
  fig.pos   = "H"
)

# --- Bibliotecas ---
suppressPackageStartupMessages({
  library(ggplot2)
  library(dplyr)
  library(tidyr)
  library(purrr)
  library(sf)
  library(knitr)
  library(kableExtra)
  library(lubridate)
  library(scales)
  library(ggrepel)
  library(ggtext)
  library(patchwork)
})

# --- Paleta e constantes de estilo ---
CORES_TEND <- c(
  "Negativa"          = "#d73027",
  "Positiva"          = "#4575b4",
  "Não significativa" = "#969696"
)
ORDEM_TEND <- c("Negativa", "Não significativa", "Positiva")
ORDEM_REDE <- c("Rio principal", "Tributário principal", "Tributário secundário")

# --- Intervalo de tempo de interesse para sazonalidade ---
# Lido direto do VARIABLE_CONFIGS para manter consistência com o pipeline
ANO_INICIO_SAZ <- if (exists("VARIABLE_CONFIGS") && !is.null(VARIABLE_CONFIGS[["discharge"]])) {
  VARIABLE_CONFIGS[["discharge"]]$select_stations_params$iniYear
} else {
  2010  # fallback seguro
}

tema_relatorio <- theme_minimal(base_size = 10) +
  theme(
    plot.title      = element_text(face = "bold", size = 11),
    plot.subtitle   = element_text(size = 9, color = "gray40"),
    plot.caption    = element_text(size = 7, color = "gray50", hjust = 0),
    strip.background = element_rect(fill = "gray95", color = NA),
    strip.text       = element_text(face = "bold", size = 8),
    panel.grid.minor = element_blank(),
    legend.position  = "bottom",
    legend.title     = element_text(size = 8),
    legend.text      = element_text(size = 8)
  )

# --- Extração dos objetos principais ---
res_q   <- params$resultados_por_variavel[["discharge"]]
res_p   <- params$resultados_por_variavel[["precipitation"]]
res_wl  <- params$resultados_por_variavel[["water_level"]]

tab_q   <- res_q$tabela_resumo   # tibble de métricas de vazão
tab_p   <- if (!is.null(res_p))  res_p$tabela_resumo  else NULL
tab_wl  <- if (!is.null(res_wl)) res_wl$tabela_resumo else NULL

wide    <- params$consolidado$wide
spatial <- params$consolidado$spatial

# Achata colunas-lista que podem surgir do pivot_wider no parquet consolidado.
# Qualquer coluna numérica armazenada como list<double> é convertida para double.
achar_colunas_lista <- function(df) {
  nomes <- names(df)[sapply(df, is.list)]
  if (length(nomes) == 0) return(df)
  for (col in nomes) {
    vals <- tryCatch(
      as.numeric(unlist(lapply(df[[col]], function(x) if (length(x) == 0) NA else x[1]))),
      error = function(e) NA_real_
    )
    df[[col]] <- vals
  }
  df
}

if (!is.null(wide))    wide    <- achar_colunas_lista(wide)
if (!is.null(spatial)) {
  geom_col_name <- attr(spatial, "sf_column")  # nome real da coluna de geometria
  geom_col      <- sf::st_geometry(spatial)
  spatial_tbl   <- achar_colunas_lista(sf::st_drop_geometry(spatial))
  spatial       <- sf::st_set_geometry(spatial_tbl, geom_col)
}

df_saz  <- params$df_sazonalidade    # anual por estação
snap    <- params$estacoes_snap      # sf com posicao_rede, area_contrib_km2
area_e  <- params$area_estudo
rios_sf <- params$rios

run_name <- params$run_name

View(  snap |> dplyr::filter(!is.na(area_contrib_km2)))


# --- Limpa prefixo no station_code da sazonalidade (ex: "amacro_15400000" -> "15400000") ---
if (!is.null(df_saz) && "station_code" %in% names(df_saz)) {
  df_saz <- df_saz |>
    dplyr::mutate(station_code = sub(paste0("^", run_name, "_"), "", station_code))
}

# --- Extrai atributos do snap (posicao_rede, area_contrib_km2) ---
snap_attr <- NULL
if (!is.null(snap)) {
  snap_attr <- snap |>
    sf::st_drop_geometry() |>
    dplyr::select(station_code,
                  dplyr::any_of(c("posicao_rede", "area_contrib_km2",
                                   "ordem_strahler", "dist_exutorio_km"))) |>
    dplyr::mutate(
      # Garante tipo character para o join (snap pode trazer factor/numeric)
      station_code = as.character(station_code),
      # Limpa prefixo também no snap, por precaução
      station_code = sub(paste0("^", run_name, "_"), "", station_code)
    ) |>
    # Remove duplicidades (estações no mesmo pixel podem gerar linhas repetidas)
    dplyr::distinct(station_code, .keep_all = TRUE)
}

# --- Enriquecimento do spatial com posicao_rede / area_contrib_km2 ---
if (!is.null(snap_attr) && !is.null(spatial)) {

  # Garante station_code como character em ambos os lados do join
  spatial <- spatial |>
    dplyr::mutate(station_code = as.character(station_code))

  # Remove colunas que já existiriam no spatial para evitar sufixos .x/.y
  cols_a_substituir <- intersect(names(snap_attr), names(spatial))
  cols_a_substituir <- setdiff(cols_a_substituir, "station_code")
  if (length(cols_a_substituir) > 0) {
    spatial <- spatial |> dplyr::select(-dplyr::all_of(cols_a_substituir))
  }

  spatial <- spatial |> dplyr::left_join(snap_attr, by = "station_code")

  if ("posicao_rede" %in% names(spatial)) {
    spatial$posicao_rede <- factor(spatial$posicao_rede, levels = ORDEM_REDE)
  }
}

# --- Enriquecimento do wide com posicao_rede / area_contrib_km2 ---
if (!is.null(snap_attr) && !is.null(wide)) {
  wide <- wide |>
    dplyr::mutate(station_code = as.character(station_code))

  cols_a_substituir_w <- intersect(names(snap_attr), names(wide))
  cols_a_substituir_w <- setdiff(cols_a_substituir_w, "station_code")
  if (length(cols_a_substituir_w) > 0) {
    wide <- wide |> dplyr::select(-dplyr::all_of(cols_a_substituir_w))
  }

  wide <- wide |> dplyr::left_join(snap_attr, by = "station_code")
}

# --- Enriquecimento do tab_q com posicao_rede / area_contrib_km2 ---
if (!is.null(snap_attr)) {
  tab_q <- tab_q |>
    dplyr::mutate(station_code = as.character(station_code))

  cols_a_substituir_q <- intersect(names(snap_attr), names(tab_q))
  cols_a_substituir_q <- setdiff(cols_a_substituir_q, "station_code")
  if (length(cols_a_substituir_q) > 0) {
    tab_q <- tab_q |> dplyr::select(-dplyr::all_of(cols_a_substituir_q))
  }

  tab_q <- tab_q |> dplyr::left_join(snap_attr, by = "station_code")
}

# --- Diagnóstico granular da fonte (antes de qualquer join) ---
message(sprintf(
  "snap bruto: %s | colunas: %s",
  if (is.null(snap)) "NULL" else paste0(nrow(snap), " linhas"),
  if (is.null(snap)) "—" else paste(names(sf::st_drop_geometry(snap)), collapse = ", ")
))
if (!is.null(snap) && "area_contrib_km2" %in% names(snap)) {
  message(sprintf(
    "snap$area_contrib_km2: %d não-NA de %d | exemplos station_code: %s",
    sum(!is.na(snap$area_contrib_km2)), nrow(snap),
    paste(head(as.character(snap$station_code), 3), collapse = ", ")
  ))
} else if (!is.null(snap)) {
  message("ATENÇÃO: snap não tem a coluna area_contrib_km2 — ela nunca foi calculada/salva.")
}

# --- Diagnóstico (visível no console durante o knit) ---
message(sprintf(
  "snap_attr: %s | spatial tem area_contrib_km2: %s (%d não-NA) | tab_q tem area_contrib_km2: %s (%d não-NA)",
  if (is.null(snap_attr)) "NULL" else paste0(nrow(snap_attr), " linhas"),
  "area_contrib_km2" %in% names(spatial),
  if ("area_contrib_km2" %in% names(spatial)) sum(!is.na(spatial$area_contrib_km2)) else 0,
  "area_contrib_km2" %in% names(tab_q),
  if ("area_contrib_km2" %in% names(tab_q)) sum(!is.na(tab_q$area_contrib_km2)) else 0
))

if (!is.null(snap_attr)) {
  message(sprintf(
    "Exemplos station_code em spatial: %s | em snap_attr: %s",
    paste(head(as.character(spatial$station_code), 3), collapse = ", "),
    paste(head(snap_attr$station_code, 3), collapse = ", ")
  ))
}

# --- Determina se posicao_rede está disponível e com dados válidos ---
TEM_POSICAO_REDE <- "posicao_rede" %in% names(tab_q) &&
                    sum(!is.na(tab_q$posicao_rede)) > 0

# --- Determina se área de contribuição está disponível ---
TEM_AREA_CONTRIB <- "area_contrib_km2" %in% names(tab_q) &&
                    sum(!is.na(tab_q$area_contrib_km2)) > 0

# --- Filtro de foco: rios principais e tributários principais ---
# Se posicao_rede não disponível, usa todas as estações como foco
POSICOES_FOCO <- c("Rio principal", "Tributário principal")

tab_q_foco <- if (TEM_POSICAO_REDE) {
  # dplyr::filter(tab_q, posicao_rede %in% POSICOES_FOCO)
  print("teste")
} else {
  tab_q
}

spatial_foco <- if (!is.null(spatial) && TEM_POSICAO_REDE &&
                    "posicao_rede" %in% names(spatial)) {
  dplyr::filter(spatial, posicao_rede %in% POSICOES_FOCO)
} else {
  spatial
}

# --- Contagens gerais ---
n_total_q  <- nrow(tab_q)
n_foco_q   <- nrow(tab_q_foco)
n_neg_q    <- sum(tab_q_foco$tendencia == "Negativa",          na.rm = TRUE)
n_pos_q    <- sum(tab_q_foco$tendencia == "Positiva",          na.rm = TRUE)
n_ns_q     <- sum(tab_q_foco$tendencia == "Não significativa", na.rm = TRUE)
pct_neg_q  <- round(n_neg_q / n_foco_q * 100, 1)
```

---

# Visão Geral da Rede de Monitoramento

```{r mapa_rede, fig.width=8, fig.height=6, fig.cap="Estações fluviométricas analisadas. Tamanho proporcional à área de contribuição estimada. Cores indicam posição na rede hidrográfica."}
if (!is.null(spatial) && "posicao_rede" %in% names(spatial)) {

  cores_rede <- c(
    "Rio principal"         = "#264653",
    "Tributário principal"  = "#e76f51",
    "Tributário secundário" = "#e9c46a"
  )

  p_mapa_rede <- ggplot()

  if (!is.null(area_e)) {
    p_mapa_rede <- p_mapa_rede +
      geom_sf(data = area_e, fill = "#f0f4f8", color = "#adb5bd", linewidth = 0.5)
  }

  if (!is.null(rios_sf)) {
    p_mapa_rede <- p_mapa_rede +
      geom_sf(data = rios_sf, color = "#a6bddb", linewidth = 0.3)
  }

  dados_mapa <- spatial |>
    dplyr::filter(!is.na(posicao_rede)) |>
    dplyr::mutate(
      area_plot = dplyr::coalesce(area_contrib_km2, area_km2, 1000)
    )

  p_mapa_rede <- p_mapa_rede +
    geom_sf(
      data  = dados_mapa,
      aes(color = posicao_rede, size = area_plot),
      alpha = 0.85
    ) +
    scale_color_manual(values = cores_rede, name = "Posição na rede") +
    scale_size_continuous(
      name   = "Área contrib. (km²)",
      range  = c(1.5, 5),
      labels = label_number(big.mark = ".", decimal.mark = ",")
    ) +
    guides(
      color = guide_legend(override.aes = list(size = 4), order = 1),
      size  = guide_legend(order = 2)
    ) +
    labs(
      title   = paste("Rede de monitoramento —", run_name),
      caption = paste0(
        "N = ", n_total_q, " estações com análise de vazão | ",
        "Foco analítico: Rio principal e Tributário principal (N = ", n_foco_q, ")"
      )
    ) +
    theme_void(base_size = 10) +
    theme(
      plot.title      = element_text(face = "bold", size = 11),
      plot.caption    = element_text(size = 7, color = "gray50"),
      legend.position = "right",
      legend.box      = "vertical"
    )

  print(p_mapa_rede)

} else {
  message("Camada espacial ou coluna posicao_rede não disponível.")
}
```

\FloatBarrier



# Disponibilidade dos Dados

A robustez de qualquer diagnóstico hidrológico depende da qualidade e continuidade
das séries históricas. Esta seção apresenta a cobertura temporal das estações que
passaram pelos critérios de qualidade do pipeline (mínimo de anos válidos, máximo
de falhas mensais permitido).

```{r disponibilidade_vazao, fig.width=7, fig.height=8, fig.cap="Disponibilidade de dados de vazão por estação. Cada linha representa uma estação; segmentos coloridos indicam anos com dados válidos segundo os critérios de seleção."}
disp_plot_q <- res_q$dados_selecionados$plot
if (is.null(disp_plot_q)) disp_plot_q <- res_q$graficos$disponibilidade

if (!is.null(disp_plot_q)) {
  print(disp_plot_q)
} else {
  message("Gráfico de disponibilidade de vazão não encontrado.")
}
```

\FloatBarrier

```{r disponibilidade_precip, fig.width=7, fig.height=8, fig.cap="Disponibilidade de dados de precipitação (estações ANA em solo) por estação.", eval=!is.null(res_p)}
disp_plot_p <- res_p$dados_selecionados$plot
if (is.null(disp_plot_p)) disp_plot_p <- res_p$graficos$disponibilidade

if (!is.null(disp_plot_p)) {
  print(disp_plot_p)
} else {
  message("Gráfico de disponibilidade de precipitação não encontrado.")
}
```

\FloatBarrier

## Critérios de seleção aplicados

```{r criterios_selecao, results='asis'}
params_sel <- res_q$cfg$select_stations_params

cat(sprintf(
  "Para a variável de vazão, foram exigidos no mínimo **%d anos** de dados válidos
dentro da janela **%d–%d**, com tolerância máxima de **%d%%** de falhas mensais
por ano. Esses critérios resultaram em **%d estações** aprovadas, das quais
**%d** estão classificadas como Rio principal ou Tributário principal.",
  params_sel$minYears, params_sel$iniYear, params_sel$finYear,
  params_sel$maxMissing, n_total_q, n_foco_q
))
```

\FloatBarrier
\newpage

---

# Tendências de Vazão

Análise de `r n_foco_q` estações de foco (Rio principal e Tributário principal).
Resultado: **`r n_neg_q` com tendência negativa significativa (`r pct_neg_q`%)**,
`r n_pos_q` positiva e `r n_ns_q` não significativa.

## Distribuição das tendências por posição na rede

```{r barplot_tendencias, fig.width=9, fig.height=4.5, fig.cap="Distribuição das categorias de tendência de vazão por posição na rede hidrográfica."}
if (TEM_POSICAO_REDE) {

  contagem_tend <- tab_q |>
    # dplyr::filter(posicao_rede %in% POSICOES_FOCO) |>
    dplyr::count(posicao_rede, tendencia) |>
    dplyr::group_by(posicao_rede) |>
    dplyr::mutate(
      prop      = n / sum(n),
      label_bar = paste0(n, "\n(", round(prop * 100), "%)")
    ) |>
    dplyr::ungroup() |>
    dplyr::mutate(tendencia = factor(tendencia, levels = ORDEM_TEND))

  p_barplot <- ggplot(contagem_tend,
    aes(x = tendencia, y = n, fill = tendencia)) +
    geom_col(width = 0.65, show.legend = FALSE) +
    geom_text(aes(label = label_bar), vjust = -0.2, size = 2.8, lineheight = 0.9) +
    facet_wrap(~posicao_rede, ncol = 2) +
    scale_fill_manual(values = CORES_TEND) +
    scale_y_continuous(expand = expansion(mult = c(0, 0.25))) +
    labs(x = NULL, y = "Nº de estações",
         caption = "Apenas Rio principal e Tributário principal.") +
    tema_relatorio +
    theme(panel.grid.major.x = element_blank())

} else {

  contagem_tend <- tab_q_foco |>
    dplyr::count(tendencia) |>
    dplyr::mutate(
      prop      = n / sum(n),
      label_bar = paste0(n, "\n(", round(prop * 100), "%)"),
      tendencia = factor(tendencia, levels = ORDEM_TEND)
    )

  p_barplot <- ggplot(contagem_tend,
    aes(x = tendencia, y = n, fill = tendencia)) +
    geom_col(width = 0.5, show.legend = FALSE) +
    geom_text(aes(label = label_bar), vjust = -0.2, size = 3, lineheight = 0.9) +
    scale_fill_manual(values = CORES_TEND) +
    scale_y_continuous(expand = expansion(mult = c(0, 0.25))) +
    labs(x = NULL, y = "Nº de estações",
         caption = "Agrupamento por posição na rede não disponível.") +
    tema_relatorio +
    theme(panel.grid.major.x = element_blank())
}

print(p_barplot)
```

\FloatBarrier

## Força e direção das tendências (Slope de Sen)

```{r boxplot_slope, fig.width=9, fig.height=4.5, fig.cap="Distribuição do Slope de Sen (m³/s/ano) por posição na rede. Valores negativos indicam decaimento. Pontos são estações individuais."}
if (TEM_POSICAO_REDE) {

  tab_box <- tab_q |>
    # dplyr::filter(posicao_rede %in% POSICOES_FOCO) |>
    dplyr::mutate(
      posicao_rede = factor(posicao_rede, levels = ORDEM_REDE),
      tendencia    = factor(tendencia,    levels = ORDEM_TEND)
    )

  p_box <- ggplot(tab_box,
    aes(x = posicao_rede, y = slope_sen, fill = posicao_rede)) +
    geom_hline(yintercept = 0, linetype = "dashed", color = "gray50", linewidth = 0.5) +
    geom_boxplot(alpha = 0.5, outlier.shape = NA, width = 0.5) +
    geom_jitter(aes(color = tendencia), width = 0.15, size = 2, alpha = 0.8) +
    scale_fill_manual(
      values = c("Rio principal" = "#264653", "Tributário principal" = "#e76f51"),
      guide  = "none"
    ) +
    scale_color_manual(values = CORES_TEND, name = "Tendência") +
    labs(x = NULL, y = "Slope de Sen (m³/s/ano)",
         caption = "Cada ponto é uma estação. Linha tracejada = zero (sem mudança).") +
    tema_relatorio

} else {

  tab_box <- tab_q_foco |>
    dplyr::mutate(tendencia = factor(tendencia, levels = ORDEM_TEND)) |>
    dplyr::arrange(slope_sen)

  p_box <- ggplot(tab_box,
    aes(x = reorder(station_code, slope_sen), y = slope_sen, fill = tendencia)) +
    geom_col() +
    geom_hline(yintercept = 0, linetype = "dashed", color = "gray50") +
    coord_flip() +
    scale_fill_manual(values = CORES_TEND, name = "Tendência") +
    labs(x = NULL, y = "Slope de Sen (m³/s/ano)",
         caption = "Ordenado por magnitude. Barras vermelhas = tendência negativa significativa.") +
    tema_relatorio +
    theme(axis.text.y = element_text(size = 7))
}

print(p_box)
```

\FloatBarrier

## Intensidade espacial das tendências de vazão

> TODO: substituir/expandir o mapa atual para representar simultaneamente direção e magnitude (Slope de Sen).

## Mapa de tendências de vazão

```{r mapa_tendencias_vazao, fig.width=8, fig.height=6, fig.cap="Direção e força da tendência de vazão. Cor = categoria. Tamanho = |tau de Mann-Kendall|."}
if (!is.null(spatial_foco) && "tendencia_discharge" %in% names(spatial_foco)) {

  dados_mapa_tend <- spatial_foco |>
    dplyr::filter(!is.na(tendencia_discharge)) |>
    dplyr::mutate(
      tendencia = factor(tendencia_discharge, levels = ORDEM_TEND),
      abs_tau   = abs(dplyr::coalesce(tau_mk_discharge, 0.1))
    )

  p_mapa_tend <- ggplot()

  if (!is.null(area_e))
    p_mapa_tend <- p_mapa_tend +
      geom_sf(data = area_e, fill = "#f0f4f8", color = "#adb5bd", linewidth = 0.5)

  if (!is.null(rios_sf))
    p_mapa_tend <- p_mapa_tend +
      geom_sf(data = rios_sf, color = "#a6bddb", linewidth = 0.3)

  p_mapa_tend <- p_mapa_tend +
    geom_sf(data = dados_mapa_tend,
            aes(color = tendencia, size = abs_tau),
            alpha = 0.9) +
    scale_color_manual(values = CORES_TEND, name = "Tendência") +
    scale_size_continuous(
      name   = "|τ| Mann-Kendall",
      range  = c(1.5, 6),
      breaks = c(0.1, 0.2, 0.3, 0.4)
    ) +
    guides(
      color = guide_legend(override.aes = list(size = 4)),
      size  = guide_legend()
    ) +
    labs(
      title   = "Tendência de Vazão — Visão Regional",
      caption = "Apenas estações de foco. Tamanho proporcional à força estatística da tendência."
    ) +
    theme_void(base_size = 10) +
    theme(
      plot.title      = element_text(face = "bold", size = 11),
      plot.caption    = element_text(size = 7, color = "gray50"),
      legend.position = "right"
    )

  print(p_mapa_tend)
}
```

\FloatBarrier

## Ranking das estações com maior decaimento

```{r tabela_ranking_decaimento}
tab_rank <- tab_q_foco |>
  dplyr::filter(tendencia == "Negativa") |>
  dplyr::arrange(slope_sen) |>
  dplyr::slice_head(n = 15) |>
  dplyr::select(
    dplyr::any_of(c("station_code", "posicao_rede", "area_contrib_km2",
                    "slope_sen", "tau_mk", "p_valor_mk",
                    "ponto_mudanca", "n_anomalias"))
  ) |>
  dplyr::rename_with(~ dplyr::case_when(
    .x == "station_code"    ~ "Estação",
    .x == "posicao_rede"    ~ "Posição",
    .x == "area_contrib_km2"~ "Área (km²)",
    .x == "slope_sen"       ~ "Slope Sen",
    .x == "tau_mk"          ~ "τ (MK)",
    .x == "p_valor_mk"      ~ "p-valor",
    .x == "ponto_mudanca"   ~ "Pt. Mudança",
    .x == "n_anomalias"     ~ "Anomalias",
    TRUE                    ~ .x
  ))

if (nrow(tab_rank) > 0) {
  kable(
    tab_rank,
    format    = "latex",
    booktabs  = TRUE,
    caption   = "Estações com tendência negativa significativa, ordenadas pelo maior decaimento (Slope de Sen).",
    digits    = c(0, 0, 0, 3, 3, 4, 0, 0),
    linesep   = ""
  ) |>
    kable_styling(
      latex_options = c("striped", "hold_position", "scale_down"),
      font_size     = 8
    ) |>
    row_spec(0, bold = TRUE) |>
    column_spec(4, color = "red", bold = TRUE)
}
```

\FloatBarrier
\newpage

---

## Pontos de Mudança Hidrológica (Teste de Pettitt)

> TODO: inserir resultados do teste de Pettitt, mapa dos anos de ruptura e histograma da frequência dos pontos de mudança.

# Anomalias e Eventos Extremos

Cada mês é classificado por z-score em relação à climatologia mensal histórica da
própria estação. Meses com |z| > 2 são marcados como **anomalia**; |z| > 3 como
**extremo**. Esta seção apresenta a evolução temporal, a distribuição regional e
o ranking das estações mais afetadas.

```{r prep_anomalias}
tem_anomalias <- !is.null(tab_q_foco) && "n_anomalias" %in% names(tab_q_foco)

total_anomalias <- if (tem_anomalias) sum(tab_q_foco$n_anomalias, na.rm = TRUE) else 0
total_extremos  <- if (tem_anomalias) sum(tab_q_foco$n_extremos,  na.rm = TRUE) else 0
media_anomalias <- if (tem_anomalias) round(mean(tab_q_foco$n_anomalias, na.rm = TRUE), 1) else 0

# --- Dados mensais empilhados (têm a classificação anomalia/extremo por mês) ---
# Gerado por analisar_estacao() dentro de res_q$dados_empilhados
df_mensal_q <- res_q$dados_empilhados

tem_serie_anomalias <- !is.null(df_mensal_q) && nrow(df_mensal_q) > 0 &&
                       all(c("anomalia", "extremo", "date", "station_code") %in% names(df_mensal_q))

if (tem_serie_anomalias) {
  # Filtra para estações de foco e período de interesse
  df_mensal_foco <- df_mensal_q |>
    dplyr::filter(station_code %in% tab_q_foco$station_code)
}
```

Nas `r n_foco_q` estações de foco, foram identificados **`r total_anomalias`
meses-estação com anomalia severa** e **`r total_extremos` meses-estação com
valor extremo**, uma média de `r media_anomalias` anomalias por estação ao longo
do período analisado.

## Evolução temporal de anomalias e extremos

O gráfico abaixo mostra, ano a ano, quantos meses-estação foram classificados
como anomalia severa ou valor extremo entre as estações de foco. Picos indicam
anos com estresse hidrológico generalizado na bacia.

```{r serie_temporal_anomalias, fig.width=9, fig.height=4.5, fig.cap="Número de meses-estação classificados como anomalia severa (laranja) e extremo (vermelho) por ano, entre as estações de foco."}
if (tem_serie_anomalias) {

  df_anom_ano <- df_mensal_foco |>
    dplyr::mutate(ano = lubridate::year(date)) |>
    dplyr::group_by(ano) |>
    dplyr::summarise(
      n_anomalia_severa = sum(anomalia == "severa", na.rm = TRUE),
      n_extremo         = sum(extremo, na.rm = TRUE),
      .groups = "drop"
    ) |>
    tidyr::pivot_longer(
      cols      = c(n_anomalia_severa, n_extremo),
      names_to  = "tipo",
      values_to = "n"
    ) |>
    dplyr::mutate(
      tipo = factor(
        dplyr::recode(tipo,
          "n_anomalia_severa" = "Anomalia severa (|z| > 2)",
          "n_extremo"         = "Extremo (|z| > 3)"
        ),
        levels = c("Anomalia severa (|z| > 2)", "Extremo (|z| > 3)")
      )
    )

  p_serie_anom <- ggplot(df_anom_ano, aes(x = ano, y = n, color = tipo)) +
    geom_line(linewidth = 0.9) +
    geom_point(size = 2, alpha = 0.85) +
    scale_color_manual(values = c(
      "Anomalia severa (|z| > 2)" = "#e76f51",
      "Extremo (|z| > 3)"        = "#d73027"
    ), name = NULL) +
    scale_x_continuous(breaks = scales::breaks_pretty(n = 10)) +
    labs(
      x       = "Ano",
      y       = "Nº de meses-estação",
      caption = "Contagem agregada entre estações de foco. Um mês-estação = um mês classificado em uma estação."
    ) +
    tema_relatorio

  print(p_serie_anom)

} else {
  message("Dados mensais empilhados não disponíveis para a série temporal de anomalias.")
}
```

\FloatBarrier

## Distribuição regional de anomalias

```{r hist_anomalias, fig.width=9, fig.height=4, fig.cap="Distribuição do número de meses com anomalia severa (|z| > 2) por estação. Linha tracejada indica a média regional."}
if (tem_anomalias && nrow(tab_q_foco) > 0) {

  p_hist_anom <- ggplot(tab_q_foco, aes(x = n_anomalias)) +
    geom_histogram(binwidth = 2, fill = "#e76f51", alpha = 0.8, color = "white") +
    geom_vline(xintercept = media_anomalias, linetype = "dashed",
               color = "#264653", linewidth = 0.8) +
    annotate("text", x = media_anomalias, y = Inf,
             label = paste0("Média: ", media_anomalias),
             vjust = 1.5, hjust = -0.1, size = 3, color = "#264653") +
    labs(
      x       = "Nº de meses com anomalia severa (|z| > 2)",
      y       = "Nº de estações",
      caption = "Estações de foco. Cada observação é uma estação."
    ) +
    tema_relatorio

  print(p_hist_anom)
}
```

\FloatBarrier

## Mapa espacial de anomalias

```{r mapa_anomalias, fig.width=8, fig.height=6, fig.cap="Distribuição espacial do número de meses com anomalia severa por estação. Tamanho proporcional ao número de eventos extremos."}
if (tem_anomalias && !is.null(spatial)) {

  mapa_anom <- spatial |>
    dplyr::inner_join(
      tab_q_foco |> dplyr::select(station_code, n_anomalias, n_extremos),
      by = "station_code"
    ) |>
    dplyr::filter(!is.na(n_anomalias))

  if (nrow(mapa_anom) > 0) {

    p_mapa_anom <- ggplot()

    if (!is.null(area_e))
      p_mapa_anom <- p_mapa_anom +
        geom_sf(data = area_e, fill = "#f0f4f8", color = "#adb5bd", linewidth = 0.5)

    if (!is.null(rios_sf))
      p_mapa_anom <- p_mapa_anom +
        geom_sf(data = rios_sf, color = "#a6bddb", linewidth = 0.3)

    p_mapa_anom <- p_mapa_anom +
      geom_sf(data = mapa_anom,
              aes(color = n_anomalias, size = n_extremos + 1),
              alpha = 0.9) +
      scale_color_viridis_c(option = "inferno", direction = -1,
                            name = "Nº anomalias\nseveras") +
      scale_size_continuous(range = c(2, 7), name = "Nº extremos",
                            breaks = scales::breaks_pretty(n = 4)) +
      labs(
        title   = "Anomalias Severas por Estação",
        caption = "Cor = nº de meses em anomalia severa. Tamanho = nº de meses extremos."
      ) +
      theme_void(base_size = 10) +
      theme(
        plot.title      = element_text(face = "bold", size = 11),
        plot.caption    = element_text(size = 7, color = "gray50"),
        legend.position = "right"
      )

    print(p_mapa_anom)
  }
}
```

\FloatBarrier
\newpage

## Ranking das estações mais afetadas

```{r tabela_ranking_anomalias}
if (tem_anomalias) {

  tab_rank_anom <- tab_q_foco |>
    dplyr::arrange(dplyr::desc(n_anomalias)) |>
    dplyr::slice_head(n = 15) |>
    dplyr::select(
      dplyr::any_of(c("station_code", "posicao_rede", "area_contrib_km2",
                      "n_anomalias", "n_extremos", "tendencia"))
    ) |>
    dplyr::rename_with(~ dplyr::case_when(
      .x == "station_code"    ~ "Estação",
      .x == "posicao_rede"    ~ "Posição",
      .x == "area_contrib_km2"~ "Área (km²)",
      .x == "n_anomalias"     ~ "Anomalias",
      .x == "n_extremos"      ~ "Extremos",
      .x == "tendencia"       ~ "Tendência",
      TRUE                    ~ .x
    ))

  kable(
    tab_rank_anom,
    format    = "latex",
    booktabs  = TRUE,
    caption   = "Estações com maior número de meses em anomalia severa, ordenadas decrescentemente.",
    linesep   = ""
  ) |>
    kable_styling(
      latex_options = c("striped", "hold_position", "scale_down"),
      font_size     = 8
    ) |>
    row_spec(0, bold = TRUE) |>
    column_spec(4, color = "red", bold = TRUE)
}
```

\FloatBarrier

## Anomalias por posição na rede

```{r boxplot_anomalias_rede, fig.width=8, fig.height=4.5, fig.cap="Distribuição do número de anomalias severas por posição na rede hidrográfica."}
if (tem_anomalias) {

  if (TEM_POSICAO_REDE) {

    tab_anom_rede <- tab_q |>
      # dplyr::filter(posicao_rede %in% POSICOES_FOCO) |>
      dplyr::mutate(posicao_rede = factor(posicao_rede, levels = ORDEM_REDE))

    p_anom_rede <- ggplot(tab_anom_rede,
      aes(x = posicao_rede, y = n_anomalias, fill = posicao_rede)) +
      geom_boxplot(alpha = 0.6, outlier.shape = 1, width = 0.5, show.legend = FALSE) +
      geom_jitter(width = 0.12, alpha = 0.5, size = 1.5) +
      scale_fill_manual(values = c(
        "Rio principal" = "#264653", "Tributário principal" = "#e76f51"
      )) +
      labs(x = NULL, y = "Nº de meses com anomalia severa",
           caption = "Cada ponto é uma estação de foco.") +
      tema_relatorio

  } else {

    # Fallback: ranking ordenado sem agrupamento por posição na rede
    tab_anom_rede <- tab_q_foco |>
      dplyr::mutate(tendencia = factor(tendencia, levels = ORDEM_TEND)) |>
      dplyr::arrange(dplyr::desc(n_anomalias)) |>
      dplyr::slice_head(n = 20)

    p_anom_rede <- ggplot(tab_anom_rede,
      aes(x = reorder(station_code, n_anomalias), y = n_anomalias, fill = tendencia)) +
      geom_col() +
      coord_flip() +
      scale_fill_manual(values = CORES_TEND, name = "Tendência") +
      labs(x = NULL, y = "Nº de meses com anomalia severa",
           caption = "Top 20 estações. Agrupamento por posição na rede não disponível.") +
      tema_relatorio +
      theme(axis.text.y = element_text(size = 7))
  }

  print(p_anom_rede)

} else {
  message("Dados de anomalias não disponíveis.")
}
```

\FloatBarrier
\newpage

---

# Sazonalidade Hidrológica

Esta seção responde: o *ritmo* dos rios está mudando? Analisamos três dimensões:
o **centro de massa** (quando chega o pico do rio), a **amplitude** (quão extrema é
a diferença entre cheia e seca) e a **duração da seca estrita** (quantos dias
consecutivos o rio ficou abaixo de seu limiar crítico).

```{r prep_sazonalidade}
df_saz_foco <- NULL

if (!is.null(df_saz) && nrow(df_saz) > 0) {

  estacoes_analisadas <- unique(tab_q$station_code)

  df_saz_prep <- df_saz |>
    dplyr::filter(hydro_year >= ANO_INICIO_SAZ) |>
    dplyr::filter(station_code %in% estacoes_analisadas)

  if (!is.null(snap_attr)) {
    df_saz_prep <- df_saz_prep |>
      dplyr::left_join(
        snap_attr |> dplyr::select(station_code,
                                    dplyr::any_of(c("posicao_rede", "area_contrib_km2"))),
        by = "station_code"
      )
  }

  if (TEM_POSICAO_REDE && "posicao_rede" %in% names(df_saz_prep)) {
    df_saz_foco <- df_saz_prep 
    # |>
      # dplyr::filter(posicao_rede %in% POSICOES_FOCO)
  } else {
    df_saz_foco <- df_saz_prep
  }

  message(sprintf(
    "Sazonalidade: %d linhas | %d estações | %d a %d",
    nrow(df_saz_foco),
    dplyr::n_distinct(df_saz_foco$station_code),
    suppressWarnings(min(df_saz_foco$hydro_year, na.rm = TRUE)),
    suppressWarnings(max(df_saz_foco$hydro_year, na.rm = TRUE))
  ))
}
```

## Evolução da Duração da Seca (Q90)

O gráfico abaixo mostra, ano a ano, como a duração máxima dos períodos de seca
estrita evoluiu nas estações de foco. A linha representa a mediana e a faixa o
intervalo interquartil entre estações.

```{r evolucao_seca, fig.width=9, fig.height=4.5, fig.cap="Evolução anual da duração máxima da seca estrita (dias consecutivos abaixo do Q90 histórico). Linha = mediana entre estações de foco. Faixa = IQR. Tendência LOESS em vermelho."}
if (!is.null(df_saz_foco) && "duracao_seca_q90" %in% names(df_saz_foco) &&
    nrow(df_saz_foco) > 0) {

  df_seca_anual <- df_saz_foco |>
    dplyr::filter(!is.na(duracao_seca_q90)) |>
    dplyr::group_by(hydro_year) |>
    dplyr::summarise(
      med_seca = median(duracao_seca_q90, na.rm = TRUE),
      q25_seca = quantile(duracao_seca_q90, 0.25, na.rm = TRUE),
      q75_seca = quantile(duracao_seca_q90, 0.75, na.rm = TRUE),
      n_est    = dplyr::n(),
      .groups  = "drop"
    )

  p_seca <- ggplot(df_seca_anual, aes(x = hydro_year, y = med_seca)) +
    geom_ribbon(aes(ymin = q25_seca, ymax = q75_seca),
                fill = "#d6604d", alpha = 0.2) +
    geom_line(color = "#d6604d", linewidth = 0.9) +
    geom_point(color = "#d6604d", size = 1.8, alpha = 0.8) +
    geom_smooth(method = "loess", se = FALSE,
                color = "#7f0000", linewidth = 0.7, linetype = "dashed") +
    scale_x_continuous(breaks = scales::breaks_pretty(n = 8)) +
    labs(
      x       = "Ano hidrológico",
      y       = "Dias consecutivos abaixo do Q90",
      caption = "Mediana das estações de foco. Faixa = IQR. Tracejado = tendência LOESS."
    ) +
    tema_relatorio

  print(p_seca)
}
```

\FloatBarrier

## Mapa espacial da tendência de seca

```{r mapa_seca, fig.width=8, fig.height=6, fig.cap="Tendência linear da duração da seca Q90 por estação. Vermelho = secas cada vez mais longas. Azul = secas encurtando. Apenas estações com ≥ 10 anos de dados."}
if (!is.null(df_saz_foco) && "duracao_seca_q90" %in% names(df_saz_foco) &&
    nrow(df_saz_foco) > 0 && !is.null(spatial)) {

  tend_seca_est <- df_saz_foco |>
    dplyr::filter(!is.na(duracao_seca_q90)) |>
    dplyr::group_by(station_code) |>
    dplyr::summarise(
      slope_seca = tryCatch(
        coef(lm(duracao_seca_q90 ~ hydro_year))[2],
        error = function(e) NA_real_
      ),
      n_anos = dplyr::n(),
      .groups = "drop"
    ) |>
    dplyr::filter(n_anos >= 10, !is.na(slope_seca)) |>
    dplyr::mutate(
      dir_seca = dplyr::case_when(
        slope_seca >  0.5 ~ "Seca alongando",
        slope_seca < -0.5 ~ "Seca encurtando",
        TRUE              ~ "Estável"
      )
    )

  mapa_seca <- spatial |>
    dplyr::inner_join(tend_seca_est, by = "station_code") |>
    dplyr::filter(!is.na(slope_seca))

  if (nrow(mapa_seca) > 0) {
    cores_seca <- c(
      "Seca alongando"  = "#d73027",
      "Estável"         = "#969696",
      "Seca encurtando" = "#4575b4"
    )

    p_mapa_seca <- ggplot()

    if (!is.null(area_e))
      p_mapa_seca <- p_mapa_seca +
        geom_sf(data = area_e, fill = "#f0f4f8", color = "#adb5bd", linewidth = 0.5)

    if (!is.null(rios_sf))
      p_mapa_seca <- p_mapa_seca +
        geom_sf(data = rios_sf, color = "#a6bddb", linewidth = 0.3)

    p_mapa_seca <- p_mapa_seca +
      geom_sf(data = mapa_seca,
              aes(color = dir_seca, size = abs(slope_seca)),
              alpha = 0.9) +
      scale_color_manual(values = cores_seca, name = "Direção") +
      scale_size_continuous(name = "|Velocidade|\n(dias/ano)", range = c(1.5, 6)) +
      guides(
        color = guide_legend(override.aes = list(size = 4)),
        size  = guide_legend()
      ) +
      labs(
        title   = "Tendência da Duração da Seca Q90",
        caption = "Tendência linear de dias consecutivos abaixo do limiar Q90. Apenas estações com ≥ 10 anos."
      ) +
      theme_void(base_size = 10) +
      theme(
        plot.title      = element_text(face = "bold", size = 11),
        plot.caption    = element_text(size = 7, color = "gray50"),
        legend.position = "right"
      )

    print(p_mapa_seca)
  }
}
```

\FloatBarrier

## Mudança no Timing do Rio (Centro de Massa)

O centro de massa indica o dia do ano em que 50% do volume anual passou pela
estação. Uma tendência significativa de avanço (valores decrescentes) ou recuo
(crescentes) revela alterações no ritmo hídrico da bacia.

```{r mapa_centro_massa, fig.width=8, fig.height=6, fig.cap="Tendência linear do centro de massa por estação. Cores indicam a direção da mudança: azul = pico chegando mais cedo, vermelho = chegando mais tarde. Estações sem tendência significativa em cinza."}
if (!is.null(df_saz_foco) && !is.null(spatial)) {

  tend_cm <- df_saz_foco |>
    dplyr::filter(!is.na(centro_massa)) |>
    dplyr::group_by(station_code) |>
    dplyr::summarise(
      slope_cm = tryCatch({
        m <- lm(centro_massa ~ hydro_year)
        coef(m)[2]
      }, error = function(e) NA_real_),
      n_anos_cm = dplyr::n(),
      .groups   = "drop"
    ) |>
    dplyr::filter(n_anos_cm >= 10) |>
    dplyr::mutate(
      dir_cm = dplyr::case_when(
        slope_cm < -0.5 ~ "Adiantando (seca mais cedo)",
        slope_cm >  0.5 ~ "Atrasando (seca mais tarde)",
        TRUE            ~ "Estável"
      )
    )

  mapa_cm <- spatial |>
    dplyr::inner_join(tend_cm, by = "station_code") |>
    dplyr::filter(!is.na(slope_cm))

  if (nrow(mapa_cm) > 0) {
    cores_cm <- c(
      "Adiantando (seca mais cedo)" = "#4575b4",
      "Estável"                     = "#969696",
      "Atrasando (seca mais tarde)" = "#d73027"
    )

    p_cm <- ggplot()

    if (!is.null(area_e))
      p_cm <- p_cm +
        geom_sf(data = area_e, fill = "#f0f4f8", color = "#adb5bd", linewidth = 0.5)

    if (!is.null(rios_sf))
      p_cm <- p_cm +
        geom_sf(data = rios_sf, color = "#a6bddb", linewidth = 0.3)

    p_cm <- p_cm +
      geom_sf(data = mapa_cm,
              aes(color = dir_cm, size = abs(slope_cm)),
              alpha = 0.9) +
      scale_color_manual(values = cores_cm, name = "Direção") +
      scale_size_continuous(
        name  = "|Velocidade|\n(dias/ano)",
        range = c(1.5, 5.5)
      ) +
      guides(
        color = guide_legend(override.aes = list(size = 4)),
        size  = guide_legend()
      ) +
      labs(
        title   = "Deslocamento do Timing Hídrico",
        caption = "Tendência linear do dia do Centro de Massa anual. Apenas estações com ≥ 10 anos."
      ) +
      theme_void(base_size = 10) +
      theme(
        plot.title      = element_text(face = "bold", size = 11),
        plot.caption    = element_text(size = 7, color = "gray50"),
        legend.position = "right"
      )

    print(p_cm)
  }
}
```

\FloatBarrier

## Amplitude Sazonal ao Longo do Tempo

Razão entre a variação máx–mín anual e a média do ano. Valores crescentes indicam
que a diferença entre a cheia e a seca está se intensificando — o rio oscila mais.

```{r amplitude_temporal, fig.width=9, fig.height=4.5, fig.cap="Evolução da amplitude relativa mediana por posição na rede (linhas) com intervalo interquartil (faixa). Tendência suavizada por LOESS."}
if (!is.null(df_saz_foco) && "amplitude_rel" %in% names(df_saz_foco) &&
    nrow(df_saz_foco) > 0) {

  tem_pos_amp <- TEM_POSICAO_REDE && "posicao_rede" %in% names(df_saz_foco) &&
                 sum(!is.na(df_saz_foco$posicao_rede)) > 0

  if (tem_pos_amp) {

    df_amp <- df_saz_foco |>
      dplyr::filter(!is.na(amplitude_rel), !is.na(posicao_rede)) |>
      dplyr::group_by(hydro_year, posicao_rede) |>
      dplyr::summarise(
        med_amp = median(amplitude_rel, na.rm = TRUE),
        q25_amp = quantile(amplitude_rel, 0.25, na.rm = TRUE),
        q75_amp = quantile(amplitude_rel, 0.75, na.rm = TRUE),
        .groups = "drop"
      )

    cores_pos <- c("Rio principal" = "#264653", "Tributário principal" = "#e76f51")

    p_amp <- ggplot(df_amp,
      aes(x = hydro_year, y = med_amp,
          color = posicao_rede, fill = posicao_rede)) +
      geom_ribbon(aes(ymin = q25_amp, ymax = q75_amp), alpha = 0.2, color = NA) +
      geom_line(linewidth = 0.8) +
      geom_smooth(method = "loess", se = FALSE, linewidth = 0.5, linetype = "dashed") +
      scale_color_manual(values = cores_pos, name = "Posição") +
      scale_fill_manual(values  = cores_pos, name = "Posição") +
      labs(
        x       = "Ano hidrológico",
        y       = "Amplitude relativa (adimensional)",
        caption = "Linha sólida = mediana. Faixa = IQR. Tracejado = tendência LOESS."
      ) +
      tema_relatorio

  } else {

    df_amp <- df_saz_foco |>
      dplyr::filter(!is.na(amplitude_rel)) |>
      dplyr::group_by(hydro_year) |>
      dplyr::summarise(
        med_amp = median(amplitude_rel, na.rm = TRUE),
        q25_amp = quantile(amplitude_rel, 0.25, na.rm = TRUE),
        q75_amp = quantile(amplitude_rel, 0.75, na.rm = TRUE),
        .groups = "drop"
      )

    p_amp <- ggplot(df_amp, aes(x = hydro_year, y = med_amp)) +
      geom_ribbon(aes(ymin = q25_amp, ymax = q75_amp),
                  fill = "#264653", alpha = 0.2) +
      geom_line(color = "#264653", linewidth = 0.8) +
      geom_smooth(method = "loess", se = FALSE,
                  color = "#d73027", linewidth = 0.5, linetype = "dashed") +
      labs(
        x       = "Ano hidrológico",
        y       = "Amplitude relativa (adimensional)",
        caption = "Mediana de todas as estações de foco. Faixa = IQR. Tracejado = tendência LOESS."
      ) +
      tema_relatorio
  }

  print(p_amp)
}
```

\FloatBarrier

## Mapa espacial da amplitude sazonal

```{r mapa_amplitude, fig.width=8, fig.height=6, fig.cap="Amplitude relativa média por estação ao longo do período analisado. Valores maiores indicam maior contraste entre cheia e seca."}
if (!is.null(df_saz_foco) && "amplitude_rel" %in% names(df_saz_foco) &&
    nrow(df_saz_foco) > 0 && !is.null(spatial)) {

  amp_media_est <- df_saz_foco |>
    dplyr::filter(!is.na(amplitude_rel)) |>
    dplyr::group_by(station_code) |>
    dplyr::summarise(amp_media = mean(amplitude_rel, na.rm = TRUE), .groups = "drop")

  mapa_amp <- spatial |>
    dplyr::inner_join(amp_media_est, by = "station_code") |>
    dplyr::filter(!is.na(amp_media))

  if (nrow(mapa_amp) > 0) {

    p_mapa_amp <- ggplot()

    if (!is.null(area_e))
      p_mapa_amp <- p_mapa_amp +
        geom_sf(data = area_e, fill = "#f0f4f8", color = "#adb5bd", linewidth = 0.5)

    if (!is.null(rios_sf))
      p_mapa_amp <- p_mapa_amp +
        geom_sf(data = rios_sf, color = "#a6bddb", linewidth = 0.3)

    p_mapa_amp <- p_mapa_amp +
      geom_sf(data = mapa_amp, aes(color = amp_media, size = amp_media), alpha = 0.9) +
      scale_color_viridis_c(option = "plasma", direction = -1, name = "Amplitude\nrelativa média") +
      scale_size_continuous(range = c(2, 7), guide = "none") +
      labs(
        title   = "Amplitude Sazonal Média",
        caption = "Média do período por estação. Cores e tamanho mais intensos = maior contraste cheia/seca."
      ) +
      theme_void(base_size = 10) +
      theme(
        plot.title      = element_text(face = "bold", size = 11),
        plot.caption    = element_text(size = 7, color = "gray50"),
        legend.position = "right"
      )

    print(p_mapa_amp)
  }
}
```

\FloatBarrier
\newpage

---

# Contexto Climático — Precipitação (Estações ANA)

```{r prep_precipitacao}
tem_precip <- !is.null(tab_p) && nrow(tab_p) > 0

n_neg_p <- if (tem_precip) sum(tab_p$tendencia == "Negativa", na.rm = TRUE) else 0
n_est_p <- if (tem_precip) nrow(tab_p) else 0
pct_neg_p <- if (tem_precip && n_est_p > 0) round(n_neg_p / n_est_p * 100, 1) else 0
```

`r if (!tem_precip) "\\textit{Dados de precipitação não disponíveis para este run.}"`

## Tendências de precipitação

> TODO: adicionar gráfico de barras com estações em tendência positiva, negativa e não significativa.



Das `r n_est_p` estações pluviométricas analisadas, `r n_neg_p`
(`r pct_neg_p`%) apresentam tendência de queda significativa.

```{r mapa_precip, fig.width=8, fig.height=6, fig.cap="Tendências de precipitação medida em solo. Cor = categoria. Tamanho = |tau|.", eval=tem_precip}
if (!is.null(spatial) && "tendencia_precipitation" %in% names(spatial)) {

  dados_p_map <- spatial |>
    dplyr::filter(!is.na(tendencia_precipitation)) |>
    dplyr::mutate(
      tendencia = factor(tendencia_precipitation, levels = ORDEM_TEND),
      abs_tau   = abs(dplyr::coalesce(tau_mk_precipitation, 0.1))
    )

  p_mapa_p <- ggplot()

  if (!is.null(area_e))
    p_mapa_p <- p_mapa_p +
      geom_sf(data = area_e, fill = "#f0f4f8", color = "#adb5bd", linewidth = 0.5)

  if (!is.null(rios_sf))
    p_mapa_p <- p_mapa_p +
      geom_sf(data = rios_sf, color = "#a6bddb", linewidth = 0.3)

  p_mapa_p <- p_mapa_p +
    geom_sf(data = dados_p_map,
            aes(color = tendencia, size = abs_tau), alpha = 0.9) +
    scale_color_manual(values = CORES_TEND, name = "Tendência") +
    scale_size_continuous(
      name   = "|τ|",
      range  = c(1.5, 5),
      breaks = c(0.1, 0.2, 0.3, 0.4)
    ) +
    labs(
      title   = "Tendência de Precipitação",
      caption = "Todas as estações pluviométricas com dados suficientes."
    ) +
    theme_void(base_size = 10) +
    theme(
      plot.title      = element_text(face = "bold", size = 11),
      plot.caption    = element_text(size = 7, color = "gray50"),
      legend.position = "right"
    )

  print(p_mapa_p)
}
```

\FloatBarrier

## Comparativo regional: vazão versus precipitação

```{r scatter_q_vs_p, fig.width=9, fig.height=4.5, fig.cap="Comparativo regional entre as distribuições do Slope de Sen de vazão e precipitação. Como as redes fluviométrica e pluviométrica cobrem locais distintos, a comparação é feita pela distribuição regional agregada."}

tem_ambos <- !is.null(tab_q_foco) && nrow(tab_q_foco) > 0 &&
             !is.null(tab_p)       && nrow(tab_p) > 0

if (tem_ambos) {

  df_dist <- dplyr::bind_rows(
    tab_q_foco |>
      dplyr::select(station_code, slope_sen, tendencia) |>
      dplyr::mutate(variavel = "Vazão (m³/s/ano)"),
    tab_p |>
      dplyr::select(station_code, slope_sen, tendencia) |>
      dplyr::mutate(variavel = "Precipitação (mm/mês/ano)")
  ) |>
    dplyr::mutate(tendencia = factor(tendencia, levels = ORDEM_TEND))

  df_dist <- df_dist |>
    dplyr::group_by(variavel) |>
    dplyr::mutate(
      slope_norm = (slope_sen - mean(slope_sen, na.rm = TRUE)) /
                   sd(slope_sen, na.rm = TRUE)
    ) |>
    dplyr::ungroup()

  p_comp <- ggplot(df_dist, aes(x = slope_norm, fill = tendencia)) +
    geom_histogram(bins = 12, alpha = 0.75, position = "identity", color = "white") +
    geom_vline(xintercept = 0, linetype = "dashed", color = "gray40") +
    facet_wrap(~variavel, ncol = 2, scales = "free_x") +
    scale_fill_manual(values = CORES_TEND, name = "Tendência") +
    labs(
      x       = "Slope de Sen padronizado (z-score)",
      y       = "Nº de estações",
      caption = paste0(
        "Slopes padronizados para permitir comparação entre variáveis com unidades distintas.\n",
        "Barras à esquerda do zero = tendência de queda. Cor = significância estatística."
      )
    ) +
    tema_relatorio +
    theme(panel.grid.major.x = element_blank())

  print(p_comp)

} else if (!is.null(tab_q_foco) && nrow(tab_q_foco) > 0) {
  message("Dados de precipitação não disponíveis para comparação.")
}
```

\FloatBarrier
\newpage

---

# Área de Contribuição das Bacias

A área de contribuição (drenagem acumulada até o ponto da estação) é um proxy do
porte hidrológico do rio naquele trecho. Estações com bacias maiores tendem a
integrar sinais climáticos de áreas mais extensas, enquanto bacias pequenas
respondem de forma mais rápida e localizada a eventos de chuva ou seca.

```{r prep_area_contrib}
df_area <- if (TEM_AREA_CONTRIB) {
  tab_q_foco |>
    dplyr::filter(!is.na(area_contrib_km2)) |>
    dplyr::mutate(tendencia = factor(tendencia, levels = ORDEM_TEND))
} else {
  NULL
}
```

`r if (!TEM_AREA_CONTRIB) "\\textit{Área de contribuição não disponível para este run — etapa de delimitação de bacias (DEM) não foi executada ou não propagou area\\_contrib\\_km2.}"`

## Distribuição das áreas de contribuição

```{r hist_area_contrib, fig.width=9, fig.height=4.5, fig.cap="Distribuição das áreas de contribuição das estações de foco (escala logarítmica).", eval=TEM_AREA_CONTRIB}
if (!is.null(df_area) && nrow(df_area) > 0) {

  p_hist_area <- ggplot(df_area, aes(x = area_contrib_km2)) +
    geom_histogram(bins = 15, fill = "#264653", alpha = 0.85, color = "white") +
    scale_x_log10(labels = label_number(big.mark = ".", decimal.mark = ",")) +
    labs(
      x       = "Área de contribuição (km², escala log)",
      y       = "Nº de estações",
      caption = "Estações de foco. Escala logarítmica devido à ampla variação de porte das bacias."
    ) +
    tema_relatorio

  print(p_hist_area)
}
```

\FloatBarrier

## Área de contribuição versus força da tendência

```{r scatter_area_tendencia, fig.width=9, fig.height=5, fig.cap="Relação entre área de contribuição e a magnitude da tendência de vazão (Slope de Sen). Cor indica significância estatística.", eval=TEM_AREA_CONTRIB}
if (!is.null(df_area) && nrow(df_area) > 0) {

  p_scatter_area <- ggplot(df_area,
    aes(x = area_contrib_km2, y = slope_sen, color = tendencia)) +
    geom_hline(yintercept = 0, linetype = "dashed", color = "gray60") +
    geom_point(size = 3, alpha = 0.85) +
    geom_text_repel(aes(label = station_code), size = 2.4,
                    color = "gray30", max.overlaps = 12) +
    scale_x_log10(labels = label_number(big.mark = ".", decimal.mark = ",")) +
    scale_color_manual(values = CORES_TEND, name = "Tendência") +
    labs(
      x       = "Área de contribuição (km², escala log)",
      y       = "Slope de Sen (m³/s/ano)",
      caption = "Bacias maiores integram sinais climáticos de área mais extensa."
    ) +
    tema_relatorio

  print(p_scatter_area)
}
```

\FloatBarrier

## Mapa de faixas de área de contribuição

```{r mapa_faixas_area, fig.width=8, fig.height=6, fig.cap="Distribuição espacial das estações por faixa de área de contribuição.", eval=TEM_AREA_CONTRIB}
if (!is.null(df_area) && nrow(df_area) > 0 && !is.null(spatial)) {
  faixas_levels <- c("< 1.000 km²", "1.000 – 10.000 km²",
                     "10.000 – 100.000 km²", "> 100.000 km²")

  mapa_faixas <- spatial |>
    # dplyr::inner_join(
    #   df_area |> dplyr::select(station_code, area_contrib_km2),
    #   by = "station_code"
    # ) |>
    dplyr::filter(!is.na(area_contrib_km2)) |>
    dplyr::mutate(
      faixa_area = dplyr::case_when(
        area_contrib_km2 < 1000    ~ "< 1.000 km²",
        area_contrib_km2 < 10000   ~ "1.000 – 10.000 km²",
        area_contrib_km2 < 100000  ~ "10.000 – 100.000 km²",
        TRUE                       ~ "> 100.000 km²"
      ),
      faixa_area = factor(faixa_area, levels = faixas_levels)
    )

  if (nrow(mapa_faixas) > 0) {

    p_mapa_faixas <- ggplot()

    if (!is.null(area_e))
      p_mapa_faixas <- p_mapa_faixas +
        geom_sf(data = area_e, fill = "#f0f4f8", color = "#adb5bd", linewidth = 0.5)

    if (!is.null(rios_sf))
      p_mapa_faixas <- p_mapa_faixas +
        geom_sf(data = rios_sf, color = "#a6bddb", linewidth = 0.3)

    p_mapa_faixas <- p_mapa_faixas +
      geom_sf(data = mapa_faixas, aes(color = faixa_area, size = faixa_area), alpha = 0.9) +
      scale_color_viridis_d(option = "viridis", direction = -1, name = "Área de\ncontribuição") +
      scale_size_manual(values = c(2, 3.5, 5, 7), guide = "none") +
      labs(
        title   = "Porte Hidrológico das Estações",
        caption = "Faixas de área de contribuição. Pontos maiores = bacias maiores."
      ) +
      theme_void(base_size = 10) +
      theme(
        plot.title      = element_text(face = "bold", size = 11),
        plot.caption    = element_text(size = 7, color = "gray50"),
        legend.position = "right"
      )

    print(p_mapa_faixas)
  }
}
```

\FloatBarrier

## Estações por faixa de área de contribuição

```{r tabela_faixas_area, eval=TEM_AREA_CONTRIB}
if (!is.null(df_area) && nrow(df_area) > 0) {

  df_faixas <- df_area |>
    dplyr::mutate(
      faixa_area = dplyr::case_when(
        area_contrib_km2 < 1000    ~ "< 1.000 km²",
        area_contrib_km2 < 10000   ~ "1.000 – 10.000 km²",
        area_contrib_km2 < 100000  ~ "10.000 – 100.000 km²",
        TRUE                       ~ "> 100.000 km²"
      ),
      faixa_area = factor(faixa_area, levels = c(
        "< 1.000 km²", "1.000 – 10.000 km²",
        "10.000 – 100.000 km²", "> 100.000 km²"
      ))
    ) |>
    dplyr::count(faixa_area, tendencia) |>
    tidyr::pivot_wider(names_from = tendencia, values_from = n, values_fill = 0)

  kable(
    df_faixas,
    format   = "latex",
    booktabs = TRUE,
    caption  = "Distribuição de estações por faixa de área de contribuição e categoria de tendência.",
    align    = c("l", rep("r", ncol(df_faixas) - 1))
  ) |>
    kable_styling(
      latex_options = c("striped", "hold_position"),
      font_size     = 9
    ) |>
    row_spec(0, bold = TRUE)
}
```

\FloatBarrier
\newpage

---

# Síntese Diagnóstica

## Matriz consolidada de indicadores

Tabela unificada com os principais indicadores de vazão, sazonalidade e
precipitação por estação. Estações com tendência de vazão negativa estão
destacadas em vermelho; positiva em azul.

```{r matriz_consolidada}
tbl_sint <- tab_q_foco |>
  dplyr::select(
    station_code,
    dplyr::any_of(c("posicao_rede", "area_contrib_km2",
                    "tendencia", "slope_sen", "tau_mk",
                    "ponto_mudanca", "n_anomalias", "n_extremos"))
  )

if (!is.null(df_saz_foco) && nrow(df_saz_foco) > 0) {
  saz_resumo <- df_saz_foco |>
    dplyr::group_by(station_code) |>
    dplyr::summarise(
      seca_q90_med  = round(median(duracao_seca_q90,  na.rm = TRUE), 0),
      amp_rel_med   = round(median(amplitude_rel,     na.rm = TRUE), 2),
      cm_med        = round(median(centro_massa,      na.rm = TRUE), 0),
      .groups       = "drop"
    )
  tbl_sint <- dplyr::left_join(tbl_sint, saz_resumo, by = "station_code")
}

if (!is.null(tab_p)) {
  p_resumo <- tab_p |>
    dplyr::select(station_code,
                  tend_precip = tendencia,
                  slope_precip = slope_sen)
  tbl_sint <- dplyr::left_join(tbl_sint, p_resumo, by = "station_code")
}

tbl_sint_print <- tbl_sint |>
  dplyr::arrange(dplyr::desc(dplyr::coalesce(area_contrib_km2, 0))) |>
  dplyr::rename_with(~ dplyr::case_when(
    .x == "station_code"    ~ "Estação",
    .x == "posicao_rede"    ~ "Posição",
    .x == "area_contrib_km2"~ "Área(km²)",
    .x == "tendencia"       ~ "Tend.Q",
    .x == "slope_sen"       ~ "SlopeQ",
    .x == "tau_mk"          ~ "τ(MK)",
    .x == "ponto_mudanca"   ~ "Pt.Mud.",
    .x == "n_anomalias"     ~ "Anom.",
    .x == "n_extremos"      ~ "Extr.",
    .x == "seca_q90_med"    ~ "SecaQ90",
    .x == "amp_rel_med"     ~ "AmpRel",
    .x == "cm_med"          ~ "CM(dia)",
    .x == "tend_precip"     ~ "Tend.P",
    .x == "slope_precip"    ~ "SlopeP",
    TRUE                    ~ .x
  ))

idx_neg_sint <- which(
  tbl_sint |>
    dplyr::arrange(dplyr::desc(dplyr::coalesce(area_contrib_km2, 0))) |>
    dplyr::pull(tendencia) == "Negativa"
)
idx_pos_sint <- which(
  tbl_sint |>
    dplyr::arrange(dplyr::desc(dplyr::coalesce(area_contrib_km2, 0))) |>
    dplyr::pull(tendencia) == "Positiva"
)

kable(
  tbl_sint_print,
  format    = "latex",
  booktabs  = TRUE,
  longtable = TRUE,
  caption   = "Matriz diagnóstica consolidada por estação. Vermelho = tendência negativa significativa; Azul = positiva.",
  linesep   = "",
  digits    = 2
) |>
  kable_styling(
    latex_options = c("repeat_header", "striped", "hold_position", "scale_down"),
    font_size     = 7
  ) |>
  row_spec(idx_neg_sint, color = "red",  background = "#fff0f0") |>
  row_spec(idx_pos_sint, color = "blue", background = "#f0f0ff") |>
  row_spec(0, bold = TRUE)
```

\FloatBarrier
\newpage

## Síntese narrativa

```{r bloco_narrativa, results='asis'}
n_seca_piorando <- if (!is.null(df_saz_foco) && nrow(df_saz_foco) > 0 &&
                       "duracao_seca_q90" %in% names(df_saz_foco)) {
  df_saz_foco |>
    dplyr::filter(!is.na(duracao_seca_q90)) |>
    dplyr::group_by(station_code) |>
    dplyr::summarise(
      slope_seca = tryCatch(
        coef(lm(duracao_seca_q90 ~ hydro_year))[2],
        error = function(e) NA_real_
      ),
      .groups = "drop"
    ) |>
    dplyr::filter(!is.na(slope_seca) & slope_seca > 0.5) |>
    nrow()
} else { NA }

cat(sprintf(
  "Das **%d** estações de foco analisadas, **%d** (%s%%) apresentam tendência
estatisticamente significativa de queda na vazão (Mann-Kendall, p < 0,05).
Ao todo, foram registrados **%d** meses-estação com anomalia severa e
**%d** com valor extremo.",
  n_foco_q, n_neg_q, pct_neg_q, total_anomalias, total_extremos
))

if (!is.na(n_seca_piorando)) {
  cat(sprintf(
    " Em relação à sazonalidade, **%d** estações de foco mostram aumento na duração
dos períodos de seca estrita (tendência > 0,5 dias/ano), indicando que as estiagens
estão se tornando mais longas e ininterruptas ao longo do período monitorado.",
    n_seca_piorando
  ))
}

if (tem_precip) {
  cat(sprintf(
    " No mesmo período, das %d estações pluviométricas em solo, %d (%s%%)
apresentam tendência de queda significativa na precipitação — um contexto
climático que ajuda a situar o comportamento observado na vazão.",
    n_est_p, n_neg_p, pct_neg_p
  ))
}
```

---

*Relatório gerado automaticamente pelo pipeline hidrológico.*
*Run:* `r run_name` *| Data:* `r format(Sys.Date(), '%d/%m/%Y')`
